【裁判字號】    92,訴,1883
【裁判日期】    991206
【裁判案由】    侵權行為損害賠償
【裁判全文】
臺灣臺南地方法院民事判決              92年度訴字第1883號
原      告  林翰藻
原      告  何淑惠
上二人共同
訴訟代理人  黃厚誠律師
複代理人    楊聖芬律師
被      告  台灣基督長老教會新樓醫療財團法人
法定代理人  周信典
訴訟代理人  鍾侑谷
被      告  王志源
被      告  李和明
被      告  楊  琪
上四人共同
訴訟代理人  蔡明華律師
            王成彬律師
上列當事人間侵權行為損害賠償事件，本院本院於民國九十九年
十一月四日言詞辯論終結，判決如下：
    主      文
原告之訴及假執行之聲請均駁回。
訴訟費用新台幣肆萬捌仟貳佰貳拾元由原告負擔。
    事實及理由
甲、程序部分：
    按法定代理人之代理權消滅者，訴訟程序在有法定代理人，
    承受其訴訟以前當然停止，承受訴訟人，於得為承受時，應
    即為承受之聲明，民事訴訟法第170條、第175條分別定有明
    文。本件被告醫院之法定代理人原為莊明雄，於本件訴訟中
    變更為黃祖源，業據被告提出臺灣基督長老教會總會主後20
    08年4月8日台基長（53）總字第 031號函、財團法人臺灣基
    督長老教會新樓醫院第六屆董事會第十九次會議記錄（摘錄
    ）、董事會章程影本 1件為證，堪認屬實，被告依法聲明由
    法定代理人黃祖源承受訴訟，揆諸前開規定，應予准許，合
    先敘明。
乙、實體部分：
一、本件原告起訴主張：
  (一)查原告之女林育璇（即被害人，出生於民國69年11月12日）
    於民國（下同）90年11月21日上午 6時許，搭乘同學所駕駛
    之機車，因機車不慎撞上電線桿，致駕駛機車之同學不幸當
    場死亡，而被害人亦因此強烈撞擊而受有頭部外傷，胸、腹
    部撞拉傷、骨盆腔骨折、右心房破裂及心包膜急性填塞等傷
    勢致當場昏迷， 6時52分送至被告台灣基督長老教會新樓醫
    院（以下簡稱新樓醫院）急診，上午 9時58分血壓偏低，呈
    現休克現象，詎急診室醫師即被告王志源應注意能注意竟疏
    未注意，雖曾考慮到被害人是否有臟器鈍挫傷導致臟器破裂
    內出血之可能，而醫囑對被害人作腹部超音波於無所獲後，
    竟漏胸腔心臟超音波之檢查，以檢測林育璇之心臟是否有受
    損及出血現象，而僅於同日上午 7時57分，對林育璇之頭部
    、胸腔、頸部脊椎、骨盆腔位置照射 X光照片，即認為除了
    骨折以外，其他心肺等器官功能正常並無損傷（證三號），
    期間雖經原告林翰藻多次請求加以檢查，被告王志源均置之
    不理，並當場斥責原告稱「骨折不會死人」；甚至林育璇於
    同日上午11時出現測不到血壓之現象時（證四號），被告王
    志源卻仍未通知心臟科醫師對林育璇做心臟超音波檢查，以
    檢測林育璇是否因胸部撞挫傷導致心臟受有損害，直至同日
    上午11時55分便將林育璇轉入加護病房，錯失挽救林育璇生
    命的第一時機。
  (二)林育璇經轉入加護病房後，於同日18時10分向護理人員表示
    伊肚子痛，並想嘔吐，經護理人員以手觸摸林育璇腹部，發
    現其下腹部硬、會陰部腫脹，乃轉知主治醫師即被告李和明
    ，惟被告李和明及當時加護病房之住院醫師即被告楊琪未立
    即處理（應處理而未處理），約過10分鐘後，林育璇再次表
    示想嘔吐，經護理人員再度轉知被告李和明，惟被告李和明
    、楊琪二人仍未立即詳細檢查林育璇體內臟器是否受有損害
    或有出血現象，被告李和明僅表示繼續觀察（證五號），再
    次延誤可能治療之時機，以致林育璇於同日18時30分，突然
    呼吸停止，量不到血壓（證六號），然被告李和明、楊琪二
    人並未立即通知心臟科醫師對林育璇做心臟超音波檢查，以
    檢測林育璇心臟是否受有傷害，直至同日19時20分始會同心
    臟科醫師檢查，始發現林育璇有心包膜填塞之情形，惟仍未
    發現林育璇之血管剝離右心房早已破裂之症狀（證五號），
    林育璇再次因誤診而延誤治療時機（因距送入急診室後已超
    過12個小時，致使林育璇之心包膜急性填塞），並延至同日
    21時30分轉送國立成功大學醫學院附設醫院（以下簡稱成大
    醫院）急診，然為時已晚，雖經成大醫院醫師緊急手術，林
    育璇仍於91年11月23日因中樞神經衰竭、腎衰竭不治死亡（
    見證二號中之成大醫院診斷證明書影本）；林育璇於成大醫
    院手街僅費時15分鐘，即將心臟裂痕縫合，惟因延誤發現休
    克太久，致迴天乏術，若能即時發現而未延誤13個小時之久
    ，林育璇必定不會枉死。
  (三)按醫院、診所遇有危急病人，應即依其設備予以救治或採取
    一切必要措施，不得無故拖延。又醫院、診所因限於設備及
    專長無法確定病人之病因或提供完整治療時，應建議病人轉
    診。醫療法第43條第1項、第50條第1項分別定有明文。次按
    醫院醫師對於車禍外傷病人，應依醫療常規及病人病情，予
    以診察救治，如發現有醫師個人專長所不能處理之病情，必
    要時應延請具有相關專長之醫師會診，或安排轉診至具有相
    關專長及設備之醫院。此亦有行政院衛生署91年10月30日衛
    署醫字第0910072890號函影本可參（證七號）。查：
  1.本件被告王志源明知被害人林育璇當時因車禍受嚴重撞擊，
    致全身受有頭部外傷，胸、腹部撞挫傷，骨盆腔骨折等嚴重
    傷勢（見證二號之診斷證明書及相驗屍體證明書），且於急
    診室中曾一度血壓降低，甚至量不到血壓，呈休克現象，竟
    僅做頭部、胸腔、頸部脊椎、骨盆腔之 X光照射，而事後雖
    醫院懷疑腹部挫傷（由已作腹部超音波為證），但為何獨漏
    胸部挫傷之可能性，而未能立即做超音波或會同其他專科科
    醫師（包括心臟科醫師）詳細檢查被害人林育璇胸部臟器（
    包括心臟）是否受有損害或有出血現象，致未能及時發現被
    害人林育璇之右心房破裂及心包膜急性填塞，而一再延誤治
    療時機，其應注意能注意而疏未注意，有過失至為明顯；且
    被告從未向原告及家屬告知林育璇在急診室中休克及測不到
    血壓之事實，刻意隱瞞病情（或大意疏漏），亦讓林育璇錯
    失挽回生命之機會。
  2.又被告李和明係林育璇在加護病房之主治醫師，被告楊琪係
    住院醫師，其等二人均明知林育璇係因車禍受有重大外傷，
    且由急診室轉入加護病房之病人，當護理人員於當日18時10
    分、20分 2次向被告李和明表示林育璇肚子痛，並想嘔吐，
    且發現其下腹部硬、會陰部腫脹等情，惟被告李和明、楊琪
    二人均疏未進一步立即詳細檢查林育璇體內臟器是否受有損
    害或有出血現象，被告李和明僅表示繼續觀察，以致林育璇
    於10分鐘後即同日18時30分，突然呼、吸停止，量不到血壓
    ，然被告李和明、楊琪二人此時亦未立即通知心臟科醫師對
    林育璇做心臟超音波檢查，以檢測林育璇心臟是否受有傷害
    ，直至同日19時20分始會同心臟科醫師檢查，並於同日20時
    許始發現林育璇之心包膜急性填塞，但為時已晚，已嚴重延
    誤治療時機，是其等2人均有過失甚為明顯。
  3.林育璇於當日上午 6時52分送至急診室後血壓突然驟降，惟
    被告王志源竟未能做胸部超音波檢查（超音波檢測能發現心
    臟與血管活動之異常），甚至同日上午11時已量不到血壓，
    經家屬要求，被告王志源仍未對林育璇做胸部超音波檢查，
    嗣經送入加護病房後，林育璇一再表示想嘔吐，經護理人員
    向被告李和明反應後，被告李和明、楊琪二人亦未對林育璇
    做胸部超音波檢查，數度延誤治療時機，直至林育璇於同日
    18時30分，突然停止呼吸，量不到血壓後，延至同日19時20
    分始會同心臟科醫師檢查，然為時已晚；按因過失，不法侵
    害他人之權利者，負損害賠償責任。違反保護他人之法律，
    致生損害於他人者，負損害賠償責任。又損害賠償，應以填
    補債權人所受之損害及所失之利益為限。不法侵害他人致死
    者，對於支出醫療費及增加生活費用或殯葬費之人亦應負損
    害長責任。被害人之父母，雖非財產上之損害，亦得請求賠
    償相當之金額；受僱人因執行職務不法侵害他人之權利者，
    由僱用人與行為人連帶負損害賠償責任。民法第184條第1項
    前段、第2項前段、第216條第1項、第192條第1項、第194條
    、第188條第1項前段分別定有明文。查本件被告因過失，致
    延誤治療林育璇時機，又違反醫療法第43條第 1項、第50條
    第 1項、衛生署函令等關於轉診、會診之保護他人法律之規
    定，是被告等之過失至為明顯。則據上開規定，請求被告等
    連帶負損害賠償責任，請求數額如下：
    (1)殯葬費：原告林翰藻為辦理被害人之喪事，共支出殯葬費
      用新臺幣（下同）30萬元，爰請求被告等應連帶給付原告
      林翰藻殯葬費用30萬元。
    (2)扶養費部分：林育璇為原告 2人之女，且已成年，依民法
      第1114條規定對原告2人負有法定扶養義務，原告2人將來
      仍須仰賴其扶養，事發時原告林翰藻為50歲（40年 7月31
      日生），原告何淑惠為47歲（43年7月1日生），原告 2人
      除林育璇外，尚有1子。依勞動基準法第54條第1項第 1款
      規定，勞工強制退休之年齡為60歲，則原告 2人受扶養之
      期限，均應自60歲起，算至死亡時止。又依內政部頒布之
      91年臺閩地區簡易生命表所示男女之平均餘命，原告林翰
      藻之生存餘命自60歲起算，尚有 18.76年，原告何淑惠之
      生存餘命自60歲起算，尚有 21.94年又依台中市政府統計
      之91年度該市內家庭收支統計資料，顯示平均每戶每年之
      消費支出為69萬313元。平均每戶以4人計算，每人之平均
      消費支出為17萬2578元（元以下四捨五入）。是依霍夫曼
      計算法扣除中間利息，原告 2人所得請求之金額分別如下
      ：
      原告林翰藻部分：所得請求之賠償金額為 116萬2911元
      ，其計算方法為（172578×13.0000000）＋〈172578×0.
      76×（13.0000000000.0000000）＝ 0000000，因原告林
      翰藻尚有1名長子，被害人林育璇所應負擔之扶養義務為2
      分之1，是原告林翰藻所得請求之賠償金額為116萬2911元
      。原告何淑惠部分：所得請求之賠償金額為130萬773元
      ，其計算方法為（172578×14.0000000）＋〈172578×0.
      94×（15.0000000000.0000000）＝ 0000000，因原告何
      淑惠尚有1名長子，被害人林育璇所應負擔之扶養義務為2
      分之 1，是原告何淑惠所得請求之賠償金額為130萬733元
      。
    (3)精神慰撫金部分：按被害人為原告之女，因被告等之業務
      過失行為，延誤治療時機導致死亡之結果，白髮人送黑髮
      人，實屬人間至痛，爰請求被告等各連帶給付原告林翰藻
      、何淑惠精神慰撫金100萬元。
    (4)基上所述，本件原告林翰藻得向被告等請求連帶給付之金
      額合計為 246萬2911元，原告何淑惠得向被告等請求連帶
      給付之金額合計為230萬773元。
  4.又縱使被告王志源、李和明、楊琪並無過失，被告新樓醫院
    亦應負消費者保護法第7條第3項規定之無過失賠償責任：
    (1)按從事設計、生產、製造商品或提供服務之企業經營者，
      於提供商品流通進入市場，或提供服務時，應確保該商品
      或服務，符合當時科技或專業水準可合理期待之安全性。
      商品或服務具有危害消費者生命、身體、健康、財產之可
      能者，應於明顯處為警告標示及緊急處理危險之方法。企
      業經營者違反前 2項規定，致生損害於消費者或第三人時
      ，應負連帶賠償責任。但企業經營者能證明其無過失者，
      法院得減輕其賠償責任。消費者保護法第7條定有明文。
    (2)按消費者保護法固僅對「商品」加以定義，並未對「服務
      」加以任何定義，亦未作任何限制，是以提供服務為營業
      者，不問其是否與商品有關，由於其與消費者之安全或衛
      生有關，均為受到消費者保護法所規範之企業經營者。又
      消費乃一為達成生活目的之行為，凡是基於求生存、便利
      或舒適之生活目的，在食衣住行育樂方面為滿足人類慾望
      之行為，均屬之，易言之，凡與人類生活有關之行為，均
      屬消費行為。準此，醫療服務之行為，核其性質，自提供
      醫療服務者觀之，固與商品無關，且無營利性，惟其與消
      費者之安全或衛生有莫大關係，而自接受醫療為服務者觀
      之，此屬於人類基於求生存之生活目的，為滿足人類慾望
      之行為，其為以消費為目的而接受服務之消費者甚明（消
      費者保護法第2條第1款規定參照），參以消費者保護法第
      7 條第 1項規定：「從事提供服務之企業經營者應確保其
      提供之服務無安全或衛生上之危險。」足見本法所稱服務
      之性質在於消費者可能由於該服務之提供陷於安全或衛生
      上之危險，是以醫療服務行為固非屬於商品買賣交易，而
      屬於提供專業技術與服務之關係，且於診斷或治療之過程
      中，均無法確保「無安全或衛生之危險」，具有醫療不確
      定性及危險性，然其與國民生活衛生健康安全攸關，本於
      保護消費者權益，促進國民消費生活安全，提昇國民消費
      生活品質之立法目的（消費者保護法第1條規定參照），
      應將之列為消費者保護法之規範對象。準此，醫療服務應
      屬消費者保護法所稱服務之範圍，提供醫療服務之醫院自
      係消費者保護法所稱之「企業經營者」
    (3)查被害人林育璇因車禍致全身撞挫傷，經送往被告新樓醫
      院急診，由被告王志源醫師急診，惟被告王志源竟未能會
      同其他專科醫師詳細檢查林育璇體內臟器是否受有損害或
      有出血現象，以便能及時施以手術或轉診等必要措施，且
      其應注意能注意竟疏未注意，唯有作腹部超音波檢查，卻
      獨漏對林育璇做胸部心臟超音波檢查，檢查其心臟是否有
      受損及出血現象，期間雖經原告林翰藻多次請求加以檢查
      ，然被告王志源卻仍置之不理，如前所述，嗣於轉送成大
      醫院然為時已晚，雖經成大醫院醫師緊急手街，林育璇仍
      於91年11月23日因中樞神經衰竭、腎衰竭不治死亡，若新
      樓醫院醫師能即時發現林育璇之病狀而未延誤13個小時之
      久，林育璇必定不會枉死，此有 X光片、診斷證明書、成
      大醫院病歷表手術報告等在卷可稽，因而，本件被告新樓
      醫院所提供之系爭醫療服務，具有「可歸責事由」。
    (4)再就消費者保護法第 7條，對於提供服務之企業經營者所
      課與之責任要件以觀，乃係要求提供服務時無安全或衛生
      上之危險。因此，就舉證責任之分配而言，消費者即接受
      醫療服務之病患應證明有安全或衛生損害之發生、醫師有
      服務之提供、服務之提供與損害之發生間有因果關係，而
      醫師則需證明其醫療行為於提供時，已具有通常可合理期
      待之安全，因之負損害賠償責任者之所以應對損害結果之
      發生負責，必有一定之理由，是為損害賠償之歸責事由。
      此項事由依是否在「評價非難」應負責任者之行為，因其
      「主觀上」對損害之發生具有一定之意識作用或未盡一定
      之必要注意，故應對損害發生之結果負責，或僅是基於「
      風險分配」之觀點，不問應負責任者主觀上之意識作用或
      注意程度如何，只要「客觀上」發生造成損害結果之特定
      事實，即應承擔損害發生之風險或不利益，又可分為「主
      觀歸責事由」與「客觀歸責事由」二種。則就本案而言，
      主觀歸責事由即是在於決定：醫師所提供之系爭醫療服務
      ，主觀上是否具有「故意或過失」，依據民法第184條第1
      項前段第 2項規定，應負「侵權行為損害賠償責任」，從
      而，依民法第188條第1項規定，被告新樓醫院與被告王志
      源、李和明、楊琪連帶負損害賠償責任。反之，客觀歸責
      事由乃是在於決定：被告新樓醫院所提供之系爭醫療服務
      ，客觀上是否具有「安全或衛生上之危險」，新樓醫院依
      據消保法第 7條之規定，應負「企業經營者之服務責任」
      。是以，本案醫師即被告王志源等 3人於系爭提供醫療服
      務過程中所採取之「具體醫療措施」，與一個具有相當專
      業知識且勤勉負責之醫師在相同情況下所「可能採取之醫
      療措施」不符，實難認定被告等 3人已盡到善良管理人之
      注意義務，其有過失至為明顯。
    (5)末按本件被告新樓醫院所提供之系爭醫療服務，客觀上是
      否具有「安全或衛生上之危險」，所謂「安全或衛生上之
      危險」，依據消費者保護法第 7條之規定，係指服務於提
      供時，未具有通常可合理期待之安全性，且未符合當時之
      科技及專業水率，查本件原告延誤13個小時之久，未能及
      時將心臟裂痕縫合導致死亡之損害，不符合社會一般消費
      者所認知之期符，未具有通常可合理期符之安全性，當無
      疑義。準此，被告新樓醫院所提供之系爭醫療服務，並不
      符合提供服務當時之科技及專業水準，被告新樓醫院提供
      之服務並具有「安全或衛生上之危險」。為此原告本於侵
      權行為之法律關係及消費者保護法之規定，請求被告連帶
      負損害賠償責任。
  (四)原告質疑關於行政院衛生署醫事審議委員會94年 8月10日，
    編號0000000鑑定書（下稱第一次鑑定)最末頁（十、鑑定意
    見）「…主要以一般懷疑心臟破裂需有明顯胸部外傷及心包
    膜填塞之三症狀（ Becks Triad、血壓低加上頸靜脈怒張及
    心音微弱）在急診及初到加護病房時無此症狀。胸部 X光亦
    無明顯之心臟擴大，或骨折或血胸、氣胸之情形，故認為在
    一般醫學常規中，並無一定要做心臟超音波之必要，而認新
    樓醫院處理並無違背醫學常規之處」。另原告主張行政院衛
    生署醫事審議委員會96年6月20日，編號0000000鑑定書（下
    稱第三次鑑定) 之鑑定亦有諸多未予回覆、避重就輕及與事
    實不符之情形，茲臚列說明如下：
  1.本件原告之女林育璇（即被害人）於90年11月21日因上午搭
    乘同學所駕駛之機車致生車禍，駕駛機車之同學已不幸當場
    死亡，而被害人於被告醫院上午 9時58分即血壓偏低，呈現
    休克現象，急診室醫師即被告王志源雖曾考慮到被害人是否
    有臟器鈍挫傷導致臟器破裂內出血之可能，而醫囑對被害人
    作腹部超音波，且於無所獲後，竟漏胸腔超音波之檢查；且
    於上午11時、11時20分、11時55分林育璇又均出現測不到血
    壓之現象，被告王志源於前為被害人作腹部超音波檢查，已
    發現腹部無出現大量內出血之跡象，且經大量輸血仍無好轉
    時，則何以被告王志源未能警覺並立即為被害人會診心臟科
    醫師或做心臟超音波檢查，以查明被害人究係何處出血之情
    況，反於11時55分縱仍測不到血壓，又大量輸血亦未好轉之
    情形下，仍不查明便將被害人轉入加護病房，亦未囑託急診
    室醫師即被告李和明繼續觀察林育璇是否有其他臟器出血之
    症狀出現，致錯失挽救被害人之機會。而被害人於轉入加護
    病房後，於同日18時10分曾向護理人員表示其肚子痛，想嘔
    吐，經護理人員以手觸模其腹部，發現下腹部硬、會陰部腫
    脹；約10分鐘後，其再次表示想嘔吐，護士告知急診室醫師
    李和明，所獲益僅囑繼續觀察，直至18時30分，被害人突然
    呼吸停止，量不到血壓；則何以被害人已連續出現內出血、
    休克之症狀後，卻未見急診室醫師楊琪、主治醫師李和明為
    其他臟器或會診心臟科醫師檢測被害人狀況？又於遲延近一
    1 小時後即約19時20分，始會同心臟科醫師檢測，方發現被
    害人有心包膜填塞之情形，經引流後仍量不到血壓，遲至19
    時55分惟仍未發現被害人之心臟血管已剝離 0.8公分、右心
    房已破裂 0.6公分；以上方為案情之事實。被告等疏於其身
    為醫師對病人應負之善良管理人義務，僅憑病人於初入院時
    即將近11個小時之 X光片，即武斷認定被害人之胸腔並無臟
    器內出血之狀況，而一再忽視被害人身體所發出之求救訊號
    ，被告等此種行為，如仍謂其並無違背醫學常規之處，實難
    令人甘服。
  2.第一次鑑定、第三次鑑定鑑定書之「九、案情概要」之記載
    均與事實顯然偏離；查急診室護理記錄單明確載有「於上午
    11時、11時20分、11時55分」林育璇又均出現測不到血壓之
    現象，鑑定書卻皆僅記載為「正當預備送入加護中心時，傷
    者出現血壓驟降的休克現象」，護理記錄 9時58分及有血壓
    偏低現象，之後又連續 3次於上午11時、11時20分、11時55
    分測不到血壓，卻為何鑑定書隻字不提。
  3.有關心包膜填塞方面：
    醫審會第三次鑑定書鑑定意見就此部分答覆「並非三項要件
    均具備，始可為懷疑心包膜填塞之判斷。」惟又稱「若僅憑
    其中一項，更不能當作判斷心包膜填塞唯一標準。」（見該
    鑑定書第 9頁(2)）其前後說詞倒轉曲折、似有矛盾，顯未明
    確回覆。
  4.有關林女於急診及入加護病房診治後發生血壓下降症狀部分
    ：
  (1)此部分鈞院函請醫審會回覆計 4項問題，惟第三次鑑定書僅
    就林女發生血壓偏低、血壓下降、測不到血壓之時間點及治
    療方式之問題略以：林女自90年11月21日06時52分被送至被
    告急診室進行急診至11時55分間之診療過程，符合醫療常規
    ; 並記載「11時有輸濃縮紅血球，且由病歷記載，病人被送
    至急診時血壓有時測不到，心跳快速，應懷疑有出血之可能
    ，處理方式為輸液及輸血。」等語（見第三次鑑定書第10頁
    (二)）至於鈞院所函詢之其他 3問題，均無正面回覆。而查由
    護理記錄，林女於 9時58分即有血壓偏低之情形，至12時之
    間均測不到血壓，僅於11時 5分作腹部超音波檢查，而該時
    林育璇因昏迷被送入院應已休克2～3小時，僅作 1次腹部超
    音波檢查及於11時10分進行 1次輸血行為，此竟仍屬符合醫
    療常規？令人難以置信。
  (2)再者，林女因車禍受到多重創傷，鈞院函詢醫審會欲瞭解以
    林女之情形，是否體內有特定或多處臟器受損而有內出血之
    可能？被告曾提供何種醫療措施？而於腹部超音波探查無結
    果後時，是否應繼續探查其他臟器有無內出血之可能？然查
    ，醫審會之鑑定意見以「常規處理方式，包括給予輸液治療
    、並進行相關檢查（如腹部超音波）以尋找或排除腹部臟器
    可能之出血原因。」（見第三次鑑定書第11頁）一語帶過；
    並另以「腹部超音波是目前可快速、且可在短時間內重複檢
    查之工具，可以在第一線代替其他診斷工具，以排除腹部臟
    器之出血，是目前推薦之診斷工具。」（第三次鑑定書第11
    頁）等語覆鈞院前述問題，然對鈞院所欲瞭解若「腹部超音
    波探查無結果後時，是否應繼續探查其他臟器有無內出血之
    可能」卻避而不答。況且醫審會已承認，林女被送至急診時
    ，應懷疑有出血之可能，而腹部超音波未檢查出林女臟器有
    出血之情形，被告竟未檢查，豈可仍稱被告未違醫療常規？
  (3)就被告對林女施行腹部超音波探查之時間為何？第三次鑑定
    書亦無明文指出。而查護理記錄單，被告於11時 0分林女為
    測血壓時，似於11時05分對林女為腹部超音波之探查。
  5.對於林女於當日晚間6時10分、6時20分兩度向醫護人員反應
    肚子痛、想吐，經醫療人員處診後發覺下腹腫脹、會陰部腫
    脹等情形，第三次鑑定書認為當日 6時10分之情形，李和明
    醫囑再度追蹤腹部超音波，無違反醫療常規。惟林女當時兩
    度向醫護人員反應，若 6時10分當時李和明醫師醫囑追蹤腹
    部超音波並無違反醫療常規，然 6時20分林女再度反應時，
    李和明醫師未有積極治療或檢查行為，是否仍符醫療常規，
    第三次鑑定書並無說明。
  6.對於中央靜脈導管之安置、其測量值高低所表彰意義及是否
    可為判定心臟破裂或新血管剝離之依據？第四次鑑定書表示
    林女之中央靜脈壓在到達加護病房時是 8公分水柱，屬正常
    偏低範圍，並未偏高；又謂心臟破裂或血管剝離，若造成心
    包膜填塞，臨床上是會導致中央靜脈壓之測量值升高（見第
    三次鑑定書第12頁），而查護理記錄單，僅記載林女12時進
    入加護病房之中央靜脈測量值，由12時至下午18時30分林女
    失去意識之期間，未見林女中央靜脈測量值之記錄，倘若如
    鑑定書所稱「心包膜填塞，臨床上會造成中央靜脈壓之測量
    值升高」，則中央靜脈壓之測量值升高亦可為判斷心包膜填
    塞之依據，而被告未囑醫護人員加以量測，應有過失。
  7.有關林女心臟部位裂傷部分：
  (1)對於鈞院函詢林女心臟裂傷部分之問題，前 3項問題，第三
    次鑑定書僅以無所謂「心血管剝離」一詞，並指出本案病人
    並無血管剝離之診斷，一語帶過，並引前 2次之鑑定意見說
    明，對於鈞院函詢如與成大醫院進行緊急開胸手術發現之情
    形有無不同等問題，皆未予以回覆。
  (2)針對鈞院函詢「已發生心臟損傷但尚未破裂」之情形，並指
    出此為家屬爭執所在，請醫審會詳加回覆，而查第三次鑑定
    書仍以2004年之期刊文獻為佐，引其中文字為其鑑定意見，
    未正面回覆鈞院之問題。且查鑑定書中亦記載「病人在當天
    上午即轉入加護病房進行繼續觀察及治療，並且在加護病房
    發生低血壓急救時，醫師亦有相當之警覺而進行心臟超音波
    ，而本件心臟超音波於19時20分進行，而林女低血壓及無血
    壓情形於上午 9時58分即陸續發生，此鑑定意見，更是指出
    被告疏失所在。
  (3)鈞院函詢林女所受心臟方面之傷害有無可能係因被告對其實
    施心肺復甦術之急救過程所致、實施心肺復甦術之注意事項
    及李和明醫師為林女實施心肺復甦術時，有無發現林女有「
    心臟損傷但尚未破裂」症狀之可能等問題，第三次鑑定書鑑
    定意見記載「無證據證明本案心臟傷害是實施心肺復甦術急
    救過程所致」、「在加護病房發生急救時，醫師李和明亦有
    相當之警覺，指示進行心臟超音波檢查，以判定心臟有無破
    裂。」（見鑑定書第14頁(5)）；惟就鈞院函詢之問題，未說
    明是否有其可能性，而對於實施心肺復甦術應注意事項及李
    和明醫師於實施心肺復甦術前有無發現林女有「心臟損傷但
    尚未破裂」症狀之可能等問題，未予以正面回覆。
  (4)第一次鑑定書第十點「鑑定意見」稱本案例為「傷害之不預
    期發生之現象」，然其竟能舉出「…再查文獻記載此病歷多
    為個案報告或死後診斷，表示此病歷死亡率高且破裂時間不
    能不在發生意外之時，而在『一小段』時間後才破（Injury
    ，2005，36，213-217），造成突然死亡，如本案例。」，
    惟如依行政院衛生署醫審會鑑定意見，本件被害人之右心房
    破裂非車禍時即肇生，係認「一小段」時間後才破裂，則自
    上午 6時許迄下午19時20分發現心包膜填塞，係「一小段」
    時間乎？惟：
    退萬步言，本件被害人之右心房破裂非車禍時即肇生，如
    依行政院衛生署醫審會鑑定意見，係認「一小段」時間後才
    破裂，又被害人林育璇入院時無明顯胸部外傷，被告李和明
    又稱入加護病房心音正常，則林育璇之心臟破裂及心包膜填
    塞，顯係於被告李和明所稱聽心音正常後迄心音異常，此段
    期間加護病期間醫護過程所致，即林育璇原無心臟破裂，而
    係醫護人員之行為所致之心臟破裂死亡，被告更應負過失責
    任。
    第三次鑑定書指出「一小段時間」，係指數小時至數天之
    久。怎可能「數天」仍屬一小段時間之範圍，任何人均無法
    接受此一鑑定意見。
  8.對於林女發生休克情況，現行醫學倫理規範，有無告知家屬
    之義務，第三次鑑定書雖指出依一般醫療常規，醫師並無法
    對於「病人之每一症狀及所採取之每一醫療行為均逐項告知
    」。醫師多會就「臆斷」及預計之醫療方針，與家屬進行討
    論及告知。惟本件林女於急診及加護病房時均有休克現象，
    而鈞院函囑醫審會回覆此休克情形，醫院及醫師有無告知家
    屬之義務，鑑定書中並無說明。而依原告林翰藻函詢行政院
    衛生署「醫師診治已休克病人時所應盡之義務」，經行政院
    衛生署96年 7月31日衛署醫字第0960029682號書函，醫師診
    治病人時，應向病人或家屬告知病情、治療方針、處置、用
    藥、癒後情形即可能之不良反應，可見對於病人病情，醫師
    確有告知義務，而林女之休克情形即應告知林女家屬，第三
    次鑑定書就此部分雖拒絕回覆，然此屬醫師之告知義務範圍
    ，自屬當然。
  (五)原告質疑行政院衛生署醫事審議委員會編號 0000000鑑定書
    （下稱第四次鑑定）；該鑑定意見略以：(一)依據所附病歷記
    載，病人至新樓醫院就診時，應屬骨盆腔骨折導致出血性休
    克，如果病人當時有心包膜腔出血及填塞，其中心靜脈壓應
    會升高（超過15公分水柱以上），且會主訴胸悶、胸痛或呈
    現呼吸急促、脈博快而淺及血壓低下等症狀，由於病人並無
    上述現象，因此被送至加護病房觀察，係符告醫療常規之處
    理。(二)至於當日12：00許病人血壓下降，經腹部超音波檢查
    結果仍可排除腹內出血；此外，當時病人中心靜脈壓值仍呈
    現偏低（8公分水柱）。由於骨盆腔骨折可累積2000至3000C
    C 之出血量，因此，依當時醫師之判斷，病人應仍處於「骨
    盆腔及後腹腔持續出血性休克」。此時不會考慮到因心包膜
    出血及填塞所致，尤其是病人先前作中央靜脈壓值仍呈現不
    高之狀況下。(三)當病人在加護病房血壓下降時，也許可以考
    慮緊急送做全身電腦斷層攝影，不過初期因病人中心靜脈壓
    值仍呈現偏低，當時醫師判斷應仍屬於「骨盆腔及後腹腔持
    續出血性休克」，故未安排此項檢查也不為過。(四)本次醫療
    過程係屬少見而不易早期診斷之「延遲性心包膜腔出血及填
    塞導致休克致死」。由於病人就診初期呈現較典型之骨盆腔
    骨折出血性休克，又無胸悶、胸痛、或呈現呼吸急促及中央
    靜脈壓偏高等現象，因此臨床醫師不會考慮發生延遲性心包
    膜腔出血及填塞之可能性，並給予因應之治療，故認尚未發
    現有與醫療常規相違之處。惟查：
  1.有關「骨盆腔及後腹腔持續出血性休克」部分：
  (1)第四次鑑定十、鑑定意見(二)載，骨盆腔骨折可累積2000至30
    00CC之出血量，當日12時許病人血壓下降，經腹部超音波檢
    查結果無所獲仍可排除腹內出血，醫師判斷病人應仍處於「
    骨盆腔及後腹腔持續出血性休克」。然查：
    究病歷何處為此「骨盆腔及後腹腔持續出血性休克」之記
      載？是否為該時被告之判斷？實容有疑！
    如此2000至3000CC之出血量，不續做其他檢查明確的出血
      處，僅入加護病房觀察，是否即表示，讓其出血性休克繼
      續惡化致危及生命，再予急救發現病因，此能謂未違反醫
      療常規？
    依病歷所載，其量不到血壓的休克期間，並不只是12時00
      分，而是早於當日上午09時58分出現血壓偏低現象、10時
      20分再度發生血壓下降現象，11時、11時20分、11時55分
      均有測不到血壓之情形，已持續了2到3小時。此期間是否
      是病人的黃金救命時間，而被告明知嚴重失血，腹部超音
      波亦無檢出大量出血情形，僅囑入加護病房觀察，其放任
      的讓其時間流逝而沒有加以檢測，當有疏誤。
  (2)被告疏未檢出出血處，洵屬過失。
    如前述，進加護病房前，已有數次量不到血壓之狀況。鑑定
    報告亦稱在病人加護病房血壓下降時，也許可以考慮緊急送
    做全身電腦斷層攝影，但被告卻未為之，終致病人亡故。醫
    師必盡善良管理人之注意義務，此可為而不為，當有過失。
    況休克是人體極嚴重的警訊，有其病，必有其因，醫生的責
    任與擔當就是找出其因，而加以整治，而不是明知其嚴重性
    而放任的讓其加重病，再加推託。
  (六)被告未盡告知義務，應負非財產上之損害賠償之責。
  1.按「就接受醫療之病人而言，能否明確得知其所罹患疾病之
    情狀及病灶所在。當為其求醫過程中最為迫切需要知悉之訊
    息，並為與病人具有配偶及親子關係者所嚴重關切之事項。
    醫師之主要義務不僅在於正確診斷出病人之病灶所在，以採
    及時、有效及適當之治療方法，更在使病人有充分知悉其病
    灶所在之資訊，而使病人能在有充分之資訊及受告知之情形
    下，正確且完整地行使其接受或不接受治療之決定，此即為
    病人之自主權及受告之後同意權之真實意義所在。故若醫師
    未能善盡其注意義務，以正確診察並告知病人之病灶所在致
    延誤病人知悉其真實之病情，縱該病症並無所謂治療之黃金
    時期，但就能及時知悉與未能及時知悉所產生精神心理層面
    之影響，仍難謂無受有損害，此從病人之自主權及告知後同
    意權因此而無法完整行使之角度觀之，更為明顯。」（台灣
    高等法院高雄分院95年度醫上字第1號民事判決參照）
  2.另被害人於90年11月21日晚間21時30分及已轉院至成大醫院
    治療，為何被告新樓醫院卻有被害人於翌日即90年11月22日
    8時29分接受胸腔X光檢查及15時02分接受心臟超音波檢查及
    同日之病歷資料（證物12）？被告醫院虛造被害人曾於11月
    22日接受檢查之上述 2份報告，似為掩飾其醫療契約債務不
    履行及醫師之過失，更凸顯其醫療契約之債務不履行。
  3.又民法第227條之l規定「債務人因債務不履行，致債權人之
    人格權受侵害者，準用第192條至第195條及第 197條之規定
    ，負損害賠償責任。」，且按醫療行為屬於契約關係，契約
    義務有主要義務與附隨義務。醫師應負如下義務有：(1)須提
    供符合當時醫療水準服務之義務；(2)正確判讀檢驗報告之義
    務；(3)有作病理切片以確定病因之必要時，應作病理切片檢
    查或告知應作檢查之義務；(4)不侵害病患之注意義務；(5)完
    善治療符合債務本旨之義務；(6)促使達醫療目的之義務；(7)
    正確告知檢查結果之義務；(8)告知手術風險之義務；(9)合乎
    醫療常規之義務（見汪紹銘，醫療糾紛與損害賠償，2004年
    1月初版，第4頁） 。
  4.顯見醫療契約義務不僅需符「醫療常規」之義務，尚需符其
    他之契約（附隨）義務，被告等連林育璇休克亦不告知原告
    ，先不論「醫療常規」義務被告有否盡之，就「完善治療符
    合債務本旨之義務」及「促使達醫療目的之義務」及告知義
    務言，被告顯未盡之。此對原告就能及時知悉與未能及時知
    悉所產生精神心層面之影響，仍難謂無受有損害。
  (七)爭點：
    （針對行政院衛生署醫事審議委員會96年6月20日，編號000
    0000鑑定書即第三次鑑定書之爭點整理）：
  1.有無找出病患林女之出血處，並對之為相關之醫療救護？
  2.對於林女於腹部超音波之探查後，是否仍有測不到血壓之情
    形？如有，急診室及加護病房為何處置？又林女於11：55測
    不到血壓之情形，未再為其他相關檢查即送加護病房觀察，
    是否為相類車禍之一般醫療常規？
  3.原告爭執「對於林女於當日晚間6時10分、6時20分兩度向醫
    護人員反應肚子痛、想吐，經醫療人員處診後發覺下腹腫脹
    、會陰部腫脹等情形，第三次鑑定書認為當日 6時10分之情
    形，李和明醫囑再度追蹤腹部超音波，無違反醫療常規部份
    。」
  4.關於對於中央靜脈導管部分：
    林女於腹部超音波之探查未檢查出其腹部臟器有出血之情形
    ，卻仍有測不到血壓，被告未囑醫護人員持續量測中央靜脈
    測量值，是否意指已排除本案中央靜脈測量值若高之臨床意
    義包括有輸液過多、右心衰竭、肺動脈高壓、左心衰竭、侷
    限性心包膜病變（包括心包膜填塞等）、瓣膜性心臟病右心
    出口或左心出口狹窄或阻塞、緊張性氣胸等症狀之可能，是
    否違反醫療常規？
  5.有關林女心臟部位裂傷部分：
  (1)「已發生心臟損傷但尚未破裂」能否以心臟超音波發現而確
    認？
  (2)第三次鑑定書鑑定意見「病人在當天上午即轉入加護病房進
    行繼續觀察及治療，並且在加護病房發生低血壓急救時，醫
    師亦有相當之警覺而進行心臟超音波檢查。」（見鑑定書第
    14頁第5至8行），觀此鑑定意見，似謂就本案發生低血壓急
    救，而腹部超音波查無出血情形時，即應可有相當之警覺而
    進行心臟超音波。而本件心臟超音波於19時20分方進行，然
    林女低血壓、休克情形分於上午 9時58分、11：00紀錄血壓
    測不到、11：20紀錄血壓測不到、11：55紀錄血壓測不到，
    持續發生多次。何時應有「醫師亦有相當之警覺而進行心臟
    超音波檢查」方符醫療常規？
  (3)於心臟已有鈍性傷害但尚未破裂之情形，實施心肺復甦術於
    醫療常規有無應特別注意之事項？新樓醫院李和明醫師為林
    女實施心肺復甦術時，有無注意此等事項？又李和明醫師為
    林女實施心肺復甦術時，有無發現林女「已發生心臟損傷但
    尚未破裂」症狀之可能？
  6.告知義務部分：
    於本件林女之情形，醫師及醫院內相關醫療人員對於病患本
    人或家屬之告知範圍為何？林女於急診及加護病房後均有休
    克情形，醫師及醫院就此種休克情況及其處置、預後情形及
    可能之不良反應，依現行醫學倫理規範，有無告知家屬之義
    務？被告於本案處理過程有無告知？
  7.本件林女於90年11月21日所作胸部 X光片，有無出現胸腹部
    之撞擊情形？有無出現胸腹部之斜線陰影部分？如有，該斜
    線陰影於醫學上之判斷為何？
  (八)並聲明：
    1.被告等四人應連帶給付原告林翰藻新台幣246萬2,911元，
      及自起訴狀繕本送達翌日起至清償日止，按年息百分之5
      計算之利息。
    2.被告等四人應連帶給付原告何淑惠新台幣230萬零773元，
      及自起訴狀繕本送達翌日起至清償日止，按年息百分之5
      計算之利息。
    3.訴訟費用由被告等連帶負擔。
    4.原告願供擔保，請准宣告假執行。
二、被告抗辯則以：
  (一)林育璇就診之經過：
  1.林女於90年11月21日上午早晨約7時 5分由119送抵被告醫院
    急診，據稱為車禍受傷抵院後，隨即安排身體評估與安排 X
    光、電腦斷層檢查，其結果發現患者顏面骨骨折、恥骨骨折
    及恥骨聯合分離、大腿骨骨折，處理後即決定將林女辦理入
    加護病房仔細觀察其變化並為必要之處理，同時通知其在台
    中之家屬；家屬約於早上 9點抵達醫院，此期間林女之血壓
    呈現不穩定的變化，在急診室立即為其作必要的處理，包括
    輸血、安置中央靜脈導管（CVP） 及一些液體及代用血漿之
    灌輸，以利其回復血壓，穩定其生命跡象。
  2.林女於中件11時55分左右住入加護病房，當時中央靜脈壓之
    測量值為8CMH2O，在此之前之胸部 X光，並無顯示有異常之
    處，此外林女於急診意識清楚，亦未表示胸部有何不適。
  3.關於家屬質疑林女於上午11時呈休克而未予轉院之問題，查
    急診之處理，未曾停歇，一直在進行，且轉院的過程充滿變
    數，危險性難預測，被告醫院已為一切緊急的相關事宜。
  4.林女因有骨盆腔骨折及腹痛，隨即會診骨科及一般外科，且
    其腹部超音波顯示有後腹腔出血，骨科醫院估計出血約三千
    CC故持，故持續輸血。
  5.約下午6時，病人有下腹痛，予以止痛藥，約6時20分照顧之
    護士發現病人之情況惡化（變黑），立即予以急救（插管及
    心肺復甦術）後，抽血檢測及量中央靜脈壓，明顯偏高，懷
    疑有心包膜填塞，緊急會診心臟科旋做心臟超音波併做心包
    膜引流術，並緊急聯絡成大胸腔外科賴吾為醫師，安排成大
    住院。
  (二)原告質疑林育璇於同日上午出現測不到血壓時，未通知心臟
    科醫師，對林女做心臟超音波檢查，以檢測林女是否因胸部
    撞挫傷導致心臟受有損害，同日18時30分，突然呼吸停止，
    量不到血壓，仍未通知心臟科醫師對林女做心臟超音波，直
    至19時20分始會同心臟科醫師檢，發現有心包膜填塞之情形
    ，惟仍未發現血管剝離，右心房早已破裂之症狀，林女因誤
    診而延誤治療時機（因距送入急診室後已超過12小時，致使
    林女之心包膜急性填塞），延至21時30分轉送成大醫院然為
    時已晚，雖經緊急手術，仍不治死亡。
  (三)本案之關鍵在於林女之血管剝離右心房破裂，係發生於何時
    ，是否車禍撞傷時已存在，抑或車禍撞傷時並無血管剝離右
    心房破裂，而係嗣後始發生，如係嗣後發生，係發生於何時
    ？
  1.查心包膜填塞之臨床表徵為：
  (1)焦慮、躁動不安、呼吸困難、呼吸急促、虛弱昏厥、胸部疼
    痛、低血壓等
  (2)林女送至被告醫院為骨盆腔骨折造成出血以致低血壓，除此
    以外，前述之表徵皆未出現。
  (3)胸部X光未出現動脈破裂出血，中央靜脈壓無異常。
  2.由以上可見林女送至被告醫院時無血管剝離，右心房破裂之
    症狀。
  (四)原告主張19時20分心臟科醫師檢查發現林女有心包膜填塞之
    情形，惟仍未發現林女之心血管剝離 0.8公分，右心房早已
    破裂0.6公分之症狀，按心血管剝離0.8公分，右心房破裂0.
    6 公分，其出血情況已極嚴重，不可能拖延數十數小時，林
    女之血管剝離、右心房破裂應在18時30分施行心肺復甦術以
    後發生，此乃極難避免之事，實非被告醫師之咎。
  (五)本案於刑事告訴後之地檢署偵查程序時，經送行政院衛生署
    審議委員會鑑定（94年8月10日編號0000000號行政院衛生署
    審議委員會鑑定書）後，受有94年度偵字第 12409號台南地
    方法院檢察署不起訴處分書與95年度上聲議字第23號台灣高
    等法院台南分院檢察署處分書聲請再議駁回在案。再者，本
    案於民事訴訟程序時，亦 2度就原告疑義處再送行政院衛生
    署審議委員會鑑定分別獲有編號0000000、0000000號鑑定書
    在案。查「醫事鑑定小組」分組委員，至少有3分之1以上為
    法律專家或社會人士，故其鑑定報告具絕對的公正性與客觀
    性，綜觀原告之所有疑義，其實均已於地檢署偵查程序時提
    出，而今再將之提呈民事庭，並 3度送鑑定，足證被告絕無
    侵權行為之事實。
  (六)就原告所指摘被告王志源等三人可能涉及的醫療疏失，鑑定
    機關業在鑑定書中提出專業的鑑定意見並附詳盡的說明，謹
    詳析於后：
  1.本件原告一再指摘被告王志源三人疏未做心臟超音波，惟查
    ，有關此一質疑，第一次鑑定書（以下簡稱一鑑，第二、三
    次鑑定書類推）定意見的最後一段，以及三鑑的鑑定意見(一)
    有關心包膜填塞方面、(二)有關林女急診及入加護病房診療後
    發生血壓下降症狀部分、(四)中央靜脈壓高低問題、(五)有關心
    臟部位裂傷部分之(4)有關心臟鈍傷問題等說明中，解釋得十
    分清楚，這些說明，己充分回答原告狀(六)所提出的問題一
    、二、三、四，敬請鈞院卓參上開鑑定意見，即可明瞭。
  2.至本件原告聲請鈞院詢問有關告知義務部分，尚屬無必要：
    蓋原告請求詢問（被告於本案處理過程有無告知），係屬
    事實問題，已屬不當；至原告另請求詢問：林女於急診及入
    加護病房均休克情形，被告等就休克情況其處置、預後、可
    能之不良反應，依現行醫學倫理規範，有無告知家屬義務乙
    節，因林女雖車禍受傷送醫，然意識始終清醒，不能只因血
    壓較低即認係休克，且對於林女入診及轉加護病房，被告醫
    療人員的處理均依常規，業經鑑定在案，原告就何項處置或
    預後，有如何未盡告知的情形，亦未有所主張，實無第四度
    送鑑定之必要。
  (七)至鈞院囑被告王志源提出急診室護理紀錄單之中文譯本乙節
    ，因該紀錄單非被告王志源所製作，且並非已存在之文書，
    恐非民事訴訟法第344條第1項第 5款所指（就本件訴訟有關
    事項所作者）之文書，且依民事訴訟（辯論主義）之原則，
    此項譯本並未經兩造於攻擊防禦中提出，法院自無審酌之必
    要，退萬步言，縱被告王志源於本案審理中製作該中文譯本
    提出，如其譯文之精確遭對造質疑將衍生不必要之爭議，此
    乃被告訴代鍾侑谷醫師所以認被告王志源醫師不便提出該中
    譯本之法律上理由，並非不願配合法院有關程序之進行，亦
    無違反民事訴訟（處分主義）之原則。
  (八)綜前所陳，本件被告並無醫療疏失、或違反醫療契約之情事
    ，且本件經鈞院 3次送醫審會鑑定，均認被告在林育璇車禍
    送醫過程中所為之救護、醫療及處置均符合常規在案。
  (九)爭點整理：
    （針對行政院衛生署醫事審議委員會96年6月20日，編號000
    0000鑑定書即第三次鑑定書之爭點整理）
  1.有無找出病患林女之出血處，並對之為相關之醫療救護？
  2.被告對於林女於腹部超音波之探查後，是否仍有測不到血壓
    之情形？如有，急診室及加護病房為何處置？又林女於11：
    55測不到血壓之情形，未再為其他相關檢查即送加護病房觀
    察，是否為相類車禍（機車駕駛者當場死亡之）之一般醫療
    常規？
  3.對於林女於當日晚間6時10分、6時20分兩度向醫護人員反應
    肚子痛、想吐，經醫療人員處診後發覺下腹腫脹、會陰部腫
    脹等情形，第三次鑑定書認為當日 6時10分之情形，李和明
    醫囑再度追蹤腹部超音波，無違反醫療常規部份。惟林女當
    時兩度向醫護人員反應，若 6時10分當時李和明醫師醫囑追
    蹤腹部超音波並無違反醫療常規，然 6時20分林女再度反應
    時，李和明醫師未有積極治療或檢查行為，是否仍符違反醫
    療常規，鑑定書中並無說明。
  4.本件林女於腹部超音波之探查未檢查出其腹部臟器有出血之
    情形，卻仍有測不到血壓之情形、休克情形，被告被告未囑
    醫護人員持續量測中央靜脈測量值，是否意指已排除本案中
    央靜脈測量值若高之臨床意義包括有輸液過多、右心衰竭、
    肺動脈高壓、左心衰竭、侷限性心包膜病變（包括心包膜填
    塞等）、瓣膜性心臟病右心出口或左心出口狹窄或阻塞、緊
    張性氣胸等症狀之可能，此是否違反醫療常規？
  5.對於「右心房與上腔靜脈交界處有一約0.7至0.8公分之線狀
    撕裂傷」發生時點為何？
  6.「已發生心臟損傷但尚未破裂」能否以心臟超音波發現而確
    認？而本件心臟超音波於19時20分始進行，而林女低血壓及
    無血壓情形於上午 9時58分即陸續發生，被告是否應早有警
    覺進行心臟超音波？鈞院函囑行政院衛生署醫事審議委員會
    再為說明事項詢「於心臟已有鈍性傷害但尚未破裂之情形，
    實施心肺復甦術於醫療常規有無應特別注意之事項？新樓醫
    院李和明醫師為林女實施心肺復甦術時，有無注意此等事項
    ？又李和明醫師為林女實施心肺復甦術時，有無發現林女『
    已發生心臟損傷但尚未破裂』症狀之可能？」是否須再囑詢
    ？
  7.於本件林女之情形，醫師及醫院內相關醫療人員對於病患本
    人或家屬之告知範圍為何？林女於急診及加護病房後均有休
    克情形，醫師及醫院就此種休克情況及其處置、預後情形及
    可能之不良反應，依現行醫學倫理規範，有無告知家屬之義
    務？被告於本案處理過程有無告知？
  8.本件林女於90年11月21日所作胸部 X光片，有無出現胸腹部
    之撞擊情形？有無出現胸腹部之斜線陰影部分？如有，該斜
    線陰影於醫學上之判斷為何？
  (十)原告主張被告之醫療疏失為『病人於上午11:20及11:55有血
    壓量不到之情形，且上午 11:05做腹部超音波檢查並無所獲
    ，應繼續做其他檢查以找出其他出血處，被告疏未為之。』
    ，惟查：
  1.林女於上午7：50已做胸部、頸椎及骨盆腔X光攝影檢查，結
    果發現骨盆骨折；按骨盆骨折可累積2000至3000CC之出血量
    ，而其出血是流至骨盆腔及後腹腔，因此林女於上午多次量
    不到血壓或血壓過低之情形，以及上午11：05做腹部（非後
    腹腔）超音波無所獲，仍屬被告判斷『骨盆腔及後腹腔持續
    出血性休克』之情形。
  2.復以林女所做之胸部 X光，並無明顯血胸、氣胸、心臟擴大
    、肋骨骨折，林女亦未主訴胸痛、胸悶，尤無原告所主張有
    撞擊線存在，此時已排除心包膜填塞，自無進一步做心臟超
    音波檢查的必要。
  3.再者，林女於中午以前，曾二次測中央靜脈壓，其值為 8cm
    ，均在正常範圍（8-15）內且偏低，與心臟破裂或血管剝離
    造成心包膜填塞之情況下、中央靜脈壓會升高到15cm預以上
    之情形亦不相符，從而被告未對林女做心臟超音波檢查，並
    無違反醫療常規。
  (十一)原告主張林女於上午11：55測不到血壓，且既認林女骨盆腔
    骨折、出血性休克，僅囑入加護病房觀察，當有疏誤云云，
    惟查：
  1.急診室在醫療體系內為一過渡單位，林女於被送入被告醫院
    急診後，有予以進行各項檢查及輸液，因林女經診斷結果為
    骨盆骨折、生命跡象不穩定，故送入人力充足、設備較為完
    善之加護病房繼續治療。
  2.林女送入加護病房後，亦依醫療常規予以量體溫、血壓、呼
    吸、脈博，並大量輸血、輸液，擬俟病情穩定後、入開刀房
    做骨盆腔手術，並非如原告所指未做積極檢查或治療。
  3.所謂休克是指循環功能障礙，引發血液灌注量不足，導致器
    官功能異常，主要臨床表現為：臉色蒼白、皮膚濕冷、血壓
    下降、脈博淺快、連量減少……甚至昏迷，易言之，休克不
    一定是昏迷、喪失意識，本件病人林女到醫院後所呈現之血
    壓下降、脈博淺快之臨床現象，已可稱之為休克狀態，原告
    對林女之上述臨床情況並無不知，而被告在急診、加護病房
    均已對上開情形為適當之醫療處置，並無疏失。
  (十二)至原告於99年10月16日再具狀稱：鈞院函囑第四次鑑定事項
    為『上午11：05既施以腹部超音波並無所獲，而排除腹部臟
    器可能之出血原因，然11：20及11：55仍陸續量不到血壓時
    ，是否應意識到有其他臟器出血可能，而需另行探查其他位
    置出血可能，第四次鑑定卻避而不答，請求再送鑑定等語，
    所稱亦有非是，洵不足採，茲駁陳於次：
  1.原告指摘被告對於11：05腹部超音波檢查無所獲、11：20、
    11：55陸續量不到血壓之檢查結果未能有適當的處理（意指
    繼續做其他之檢查，依原告前此之主張，應係指心臟超音波
    檢查）。
  2.惟查，病人林女於上午 6：56分送到被告急診室後，除基本
    必要之檢查及醫療處置外，並予以施做腦部電腦斷層、胸部
    、頸椎、骨盆腔 X光攝影等檢查，發現骨盆腔骨折，但未發
    現有心臟擴大、骨折、血胸、氣胸之情形；而骨盆腔骨折會
    導致3000CC之出血量，易言之，透過前述檢查，已得知出血
    點在骨盆腔，且因胸部 X光攝影未發現異常，病人林女亦未
    主訴胸痛、胸悉，故未懷疑心包膜填塞，是符合重創症之醫
    療常規，此業經衛生署醫審會於第三次鑑定意見中陳明無誤
    （見第三次鑑定意見書第9頁）
  3.復以病人林女曾於10：30、12：00二次施做中央靜脈壓檢測
    ，二次均為 8cm，均在正常值（8-15cm）範圍內；按心臟破
    裂或心血管剝離，會造成心包膜填塞，臨床上會導致中央靜
    脈壓值升高，而病人中央靜脈壓偏低，自可排除心包膜填塞
    之診斷，因此，林女於11：05做腹部超音波檢查無所獲，於
    11：20、11：55量不到血壓，但如前所述，既因中央靜脈壓
    值呈現偏低，被告未做心臟超音波，無違醫療常規，此早經
    醫審會於第三次鑑定意見書第12頁載明。
  (十三)本件病人林女因車禍受傷，所受係屬少見及不易早期診斷之
    『延遲性心包膜腔出血及填塞導致休克致死』，由於人早期
    就診呈現較典型之骨盆腔骨折出血性休克，醫師未考慮發生
    延遲性心包膜腔出血及填塞，並給予因應之治療，並無違反
    醫療常規，業經醫審會於第四次鑑定意見四陳明無誤，原告
    執詞再送鑑定，洵無足採等語。
  (十四)並聲明：
    1.原告之訴駁回。
    2.訴訟費用由原告負擔。
三、本件兩造不爭執之事項如下：
  (一)原告林翰藻、何淑惠之女林育璇於90年11月21日上午 6時許
    ，搭乘同學所駕駛之機車，因機車不慎撞上電線桿，致駕駛
    機車之同學不幸當場死亡，而林女亦因此強烈撞擊而受有多
    處挫傷傷勢致當場昏迷，6 時52分被送至被告台灣基督長老
    教會新樓醫院（以下簡稱新樓醫院）急診，經主治醫師即被
    告王志源診視後，囑護理人員對傷者為頭部、胸腔、頸部脊
    椎、骨盆腔位置照射X光照片，發現傷者有骨盆骨折。
  (二)林女嗣出現血壓驟降之休克現象，急診室醫師即被告王志源
    對被害人作腹部超音波，並無所獲；然林女當時未作心臟超
    音波檢查。
  (三)林女嗣於同日上午11時55分被轉入加護病房繼續急救。
  (四)林女於同日18時30分嘔吐且下腹疼痛，並突然失去意識且停
    止呼吸，加護病房主治醫師即被告李和明為其插氣管內管並
    進行心肺復甦術，嗣會診心臟科醫師並為傷者作心臟超音波
    檢查，始發現林育璇有心包膜填塞之情形。
    （然原告於本院99年11月 4日言詞辯論期日主張李和明醫師
    在18時20分就離開，18時半沒有醫生在，一直到18時38分才
    有醫師在場，周立平醫師會診的時間是在19時20分，惟被告
    表示18時30分就有周立平醫師會診。）
  (五)林女於同日21時30分轉送國立成功大學醫學院附設醫院（以
    下簡稱成大醫院）急診，雖經成大醫院醫師緊急手術，林育
    璇仍於91年11月23日因多重器官衰竭不治死亡。
  (六)不爭執林育璇的護理護理紀錄單及心肺復甦術紀錄表、急診
    視創傷護理評估表。（卷一；95.5.2言詞辯論筆錄）
  (七)不爭執行政院衛生署審議委員會鑑定編號 0000000號鑑定書
    （即第二次鑑定）之鑑定意見：（一）依據行政院衛生署醫
    事管理系統查詢，「楊琪」應為醫師，前次鑑定「六、本案
    相關醫事人員基本資料：」欄所載「楊琪，護理師」為誤植
    ；（三）在臨床上，如病人之血壓低，加上頸靜脈怒張及心
    音微弱，即可為疑似心包膜填塞之判斷。（卷一第246頁；
    96.4.6言詞辯論筆錄）
  (八)不爭執行政院衛生署審議委員會鑑定編 號0000000號鑑定書
    （即第三次鑑定）之案情概要。（卷二第81頁；97.10.28言
    詞辯論筆錄）
  (九)行政院衛生署審議委員會鑑定編號 0000000號鑑定書（即第
    三次鑑定）有以下誤載：
    1.第九欄鑑定意見，第8頁第7列「心跳80／分」應為「心跳
      70／分」之誤載。
    2.第十欄鑑定意見，第10頁第（二）點第9至8列「10：30中
      央靜脈壓為87CMH2O」應為「10：55中央靜脈壓為 8CMH2O
      」之誤載。
    3.第十欄鑑定意見，第12頁第（五）點第 (1)小點第1列「左
      心房」應為「右心房」之誤載。
    （卷二第139頁；97.12.23言詞辯論筆錄）
  (十)對於林女有關心臟部分之傷害以醫審會鑑定意見認定「右心
    房與上腔靜脈交界處有一約0.7至0.8公分之線狀撕裂傷」為
    準。（卷二第139頁；97.12.23言詞辯論筆錄）
  (十一)本件病歷中有關三次腹部超音波之相關記載如下：
    (1)1105（王志源）並無所獲。
    (2)1230（蔡江欽）
    (3)1810（李和明）
     （以上見卷二第190頁；98.6.2言詞辯論筆錄）
四、本件兩造之爭執事項及本院應審酌者為：
  (一)有無找出病患林女之出血處，並對之為相關之醫療救護？惟
    被告主張已找出係因骨盆腔骨折之出血點。
  (二)對於林女於腹部超音波之探查後，是否仍有測不到血壓之情
    形？如有，急診室及加護病房為何處置？又林女於11：55測
    不到血壓之情形，未再為其他相關檢查即送加護病房觀察，
    是否為相類車禍之一般醫療常規？
  (三)被告主張對於林女於當日晚間6時10分、6時20分兩度向醫護
    人員反應肚子痛、想吐，經醫療人員處診後發覺下腹腫脹、
    會陰部腫脹等情形，第三次鑑定書認為當日 6時10分之情形
    ，李和明醫囑再度追蹤腹部超音波，是否無違反醫療常規？
    （原告則主張被告李和明醫師於當日晚間 6時10分對林女做
    腹部超音波，在 6時20分，病患肚子痛想吐，李和明醫師只
    是醫囑繼續觀察沒有再做其他檢查，就離開醫院。）
  (四)關於對於中央靜脈導管部分：
    林女於腹部超音波之探查未檢查出其腹部臟器有出血之情形
    ，卻仍有測不到血壓，被告未囑醫護人員持續量測中央靜脈
    測量值，是否意指已排除本案中央靜脈測量值若高之臨床意
    義包括有輸液過多、右心衰竭、肺動脈高壓、左心衰竭、侷
    限性心包膜病變（包括心包膜填塞等）、瓣膜性心臟病右心
    出口或左心出口狹窄或阻塞、緊張性氣胸等症狀之可能，是
    否違反醫療常規？
  (五)原告主張釐清「右心房與上腔靜脈交界處有一約0.7至0.8公
    分之線狀撕裂傷」發生、發現時點為何？然被告辯稱「原告
    主張成大醫生有跟我說患者是 0.8公分的心血管剝離，心臟
    破裂為0.6公分」，被告主張那是6時30分後發生的事情，與
    本件爭點無關。
  (六)有關林女心臟部位裂傷部分：
  (1)「已發生心臟損傷但尚未破裂」能否以心臟超音波發現而確
    認？
  (2)第三次鑑定書鑑定意見「病人在當天上午即轉入加護病房進
    行繼續觀察及治療，並且在加護病房發生低血壓急救時，醫
    師亦有相當之警覺而進行心臟超音波檢查。」（見鑑定書第
    14頁第5至8行），觀此鑑定意見，似謂就本案發生低血壓急
    救，而腹部超音波查無出血情形時，即應可有相當之警覺而
    進行心臟超音波。而本件心臟超音波於19時20 分方進行，
    然林女低血壓、休克情形分於上午 9時58分、11：00紀錄血
    壓測不到、11：20紀錄血壓測不到、11：55紀錄血壓測不到
    ，持續發生多次。何時應有「醫師亦有相當之警覺而進行心
    臟超音波檢查」方符醫療常規？
  (3)於心臟已有鈍性傷害但尚未破裂之情形，實施心肺復甦術於
    醫療常規有無應特別注意之事項？新樓醫院李和明醫師為林
    女實施心肺復甦術時，有無注意此等事項？又李和明醫師為
    林女實施心肺復甦術時，有無發現林女「已發生心臟損傷但
    尚未破裂」症狀之可能？
  (七)告知義務部分：
    於本件林女之情形，醫師及醫院內相關醫療人員對於病患本
    人或家屬之告知範圍為何？林女於急診及加護病房後均有休
    克情形，醫師及醫院就此種休克情況及其處置、預後情形及
    可能之不良反應，依現行醫學倫理規範，有無告知家屬之義
    務？被告於本案處理過程有無告知？
  (八)本件林女胸部 X光片，有無現出無胸腹部之斜線陰影部分：
    林女於90年11月21日所作胸部 X光片，有無出現胸腹部之撞
    擊情形？有無出現胸腹部之斜線陰影部分？如有，該斜線陰
    影於醫學上之判斷為何？
  (九)被告王志源、李和明及楊琪對林女之醫療處置是否有違醫療
    常規（即是否有過失）？若是，原告林翰藻、何淑惠主張依
    民法侵權行為法律關係請求被告王志源、李和明及楊琪負損
    害賠償責任，是否有理由？另原告主張被告新樓醫院須與被
    告王志源、李和明及楊琪連帶負損害賠償責任，是否於法有
    據？原告林漢藻、何淑惠各得請求之賠償項目及金額為何？
  (十)被告王志源、李和明及楊琪對林女之醫療處置是否有違告知
    義務？若是，原告林翰藻、何淑惠主張依債務不履行法律關
    係請求被告王志源、李和明及楊琪應負非財產上之損害賠償
    責任，是否有理由？另原告主張被告新樓醫院須與被告王志
    源、李和明及楊琪連帶負損害賠償責任，是否於法有據？原
    告林翰藻、何淑惠各得請求之金額為何？
  (十一)若被告王志源、李和明及楊琪對林女之醫療處置並無違反醫
    療常規（即無過失）或告知義務，則原告林翰藻、何淑惠主
    張依消費者保護法第7條第3項規定，請求被告新樓醫院須負
    無過失賠償責任，是否有理由？若是，原告林翰藻、何淑惠
    各得請求之賠償項目及金額為何？
  (十二)本件病歷中有關血壓偏低、下降或測量不到之相關記載如下
    ：原告主張其實血壓11點就量不到，被告主張應比對護理紀
    錄單。
五、原告所主張之事實，業據其提出上述之事實及證物為證，被
    告則執前開情詞及證物為證，辯稱渠等並無過失及不應負賠
    償責任。本院則依聲請及職權先後送請醫事鑑定委員會為鑑
    定，並據該會製作有鑑定報告書附卷供審酌。
六、茲就上列爭點及本院應審酌之事項，分述得心證之理由如下
    ：
  (一)俗語說：天有不測風雲，人有旦夕禍福，生、老、病、死雖
    是人生必經道路，任何人無法避免。如果是高齡壽終正寢或
    係因病入膏肓而去世，則係因天命，家人雖無奈但亦不得不
    接受。惟若因傷病送醫，因結果不如預期，肇致一個前途無
    限的年輕人殞滅，家屬面臨失去摯愛、一條美麗生命的消失
    ，則非但是國家、社會之損失，也將是家人無法承受之痛，
    此乃人之常情。一條生命的消失，那是再多錢也換不回來的
    。醫、病雙方對結果預期之齟齬，加上其中存在溝通不良或
    有第三人推風助瀾，醫療糾紛於焉產生。
  (二)醫療科學有其極限，醫療行為無法保證百分百的成功，醫學
    與醫療乃人類無法全盤掌握或一窺究竟的世界。即使是訓練
    有素的醫生，也難免會遇到無法避免與挽回不了的風險。而
    且，姑不論有所謂「醫師誓言」，依常情，醫師為了自己的
    名聲及可能遭遇的民刑訴追，醫師不可能惡意造成損害或稍
    有疏失而影響自己好不容易才博得的名聲，然而隨著技術進
    步，新藥問世與病患特異體質等因素，醫療業務並非毫無風
    險。
  (三)民法第 184條規定；因故意或過失，不法侵害他人之權利者
    ，負損害賠償責任。故意以背於善良風俗之方法，加損害於
    他人者亦同。違反保護他人之法律，致生損害於他人者，負
    賠償責任。但能證明其行為無過失者，不在此限。而侵權行
    為所發生之損害賠償請求權，以有故意或過失不法侵害他人
    權利為其成立要件，若其行為並無故意或過失，即無賠償之
    可言。（54年台上字第1523號判例參照）損害賠償之債，以
    有損害之發生及有責任原因之事實，並二者之間，有相當因
    果關係為成立要件。故原告所主張損害賠償之債，如不合於
    此項成立要件者，即難謂有損害賠償請求權存在。（48年台
    上字第 481號判例參照）所謂相當因果關係，係指依經驗法
    則，綜合行為當時所存在之一切事實，為客觀之事後審查，
    認為在一般情形下，有此環境、有此行為之同一條件，均可
    發生同一之結果者，則該條件即為發生結果之相當條件，行
    為與結果即有相當之困果關係。反之，若在一般情形上，有
    此同一條件存在，而依客觀之審查，認為不必皆發生此結果
    者，則該條件與結果並不相當，不過為偶然之事實而已，其
    行為與結果間即無相當因果關係，不能僅以行為人就其行為
    有故意過失，即認該行為與損害間有相當因果關係。
  (四)因為醫療結果超乎預期，在醫病雙方對結果之看法歧異，無
    法取得對該結果發生原因共識，當然就可能走上訴訟途徑，
    也就是俗謂之「醫療訴訟」，法院受理醫療訴訟，當然依法
    律所規定之「侵權行為法則」為審酌基準，即或是「醫療訴
    訟」，應無特殊考量。但就「醫療訴訟」中就所謂「過失」
    之認定，則因基於醫療行為之特性以及醫療對象「人的身體
    」的獨特性，論斷醫療行為有無過失時，就不能單純的逕行
    依一般法理而逕行論斷「過失」。醫療行為發生醫療事故，
    醫事人員及醫療機構應否負責，涉及醫學、法學等領域專業
    知識，具高度技術性，基於醫療行為之多樣性、侵權性、裁
    量性、有限性及不確定，醫療行為有所謂「容許性危險與違
    法阻卻」，單由治療結果無法遽以論斷醫療行為有無「過失
    」。
  (五)就醫療行為而言，基於醫療對象「人的身體」的獨特性及對
    醫療行為之「不確定性」特質，因此，無論就醫學、法學等
    領域專業知識，對醫療行為有所謂「可容忍之危險」、「違
    法阻卻」及「期待可能」原則之適用。這三者在學說上雖然
    言人人殊，但通說大概就是；「可容忍之危險」即；為達成
    某種有益於社會目的之行為,雖其性質上,經常含有某種侵害
    法益之抽象危險，但此種危險如在社會一般意識上認為相當
    時，即應容許其危險行為為適法行為之意。此點與「違法阻
    卻」有其重疊性，但並非全然相同。所謂「違法阻卻」指當
    事人的言行，形式上違反法律，實際上不會被處罰。依刑法
    規定之「違法阻卻」事由係規定於該法之第21條至24條的依
    法令之行為及依命令之職務行為(刑法 21I)、業務上正當行
    為（刑法22）、正當防衛（刑法23）、緊急避難（刑法24）
    ，未見諸法律條文卻具有排除違法性之效力者，則稱「超法
    規」阻卻違法事由，例如：得被害人承諾、自救行為、義務
    衝突行為。「可容忍之危險」應也屬於「違法阻卻」範疇。
    至於所謂「期待可能」，乃以行為時之個案具體情狀為基礎
    ，判斷可否期待行為人為適法行為。若可期待該行為人為適
    法行為時，則可對行為人當時之行為加以非難與歸責。若欠
    缺「期待可能」，則也構成「違法阻卻」，舉個例子，鄉下
    小診所就診，就不能期待有「醫學中心」的設施，「急診室
    」就不可能期待醫師能夠像一般病房般，巨細靡遺的檢驗及
    處置，因為急診室隨時都是「滿坑滿谷的亟待處置傷病患」
    ，「欠缺期待可能性」屬於超法規之阻卻罪責事由，該事由
    是否存在需由法官具體判斷。
  (六)醫療行為本來就具有風險，診斷和治療都是基於對於病情的
    預測，不可能百分之百掌握所有情況，所以只要醫療行為符
    合法定程序，且醫護人員也盡到專業上的注意義務，縱使產
    生原先預期外可能發生的結果，這種高風險的醫療行為對於
    病人事實上所造成的傷害甚至死亡，仍然可以阻卻違法。所
    謂「專業上的注意義務」，一般稱之「醫療常規」。醫療常
    規或是以一個小心謹慎的醫療人員為標準，當然所謂「醫療
    常規」常與「期待可能」相羈絆，醫院水平也構成「醫療常
    規」的衡酌標準。
  (七)按消保法第一條第一項規定「為保護消費者權益，促進國民
    消費生活安全，提昇國民消費生活品質，特制定本法。」，
    其立法目的，乃藉由無過失責任制度，課以製造商採取不讓
    危險商品流入市面，或以其他安全商品替代，使危險商品退
    出市場，以減少危害之發生。而現代醫學知識就特定疾病之
    可能治療方式，其實相當有限，醫師僅能本於專業知識，就
    病患之病情綜合考量，選擇最適宜之醫療方式進行醫療，若
    將無過失責任適用於醫療行為，醫師為降低危險，將選擇性
    的對某些病患以各種手段不予治療，或傾向選擇治療副作用
    較少之醫療方式，捨棄較有利於治癒病患卻危險性較高之醫
    療方式，此種選擇治療對象及方式傾向之出現，即為「防禦
    性醫療」中最重要的類型，對以保護消費者權益為最高指導
    原則之消保法而言，顯然有所違背，即不能達成消保法第一
    條第一項之立法目的甚明。又醫療手段之採取係為救治病人
    之生命及健康，就特定之疾病，醫師原係以專業知識，就病
    患之病情及身體狀況等綜合考量，選擇最適宜之醫療方式進
    行醫療。若將無過失責任適用於醫療行為，則醫師為降低危
    險行為，可能以治療副作用之多寡及輕重為依據，反而延誤
    救治時機，增加無謂醫療資源之浪費，並非病患與社會之福
    ，是應以目的性限縮解釋之方式，將醫師所提供之醫療行為
    排除於消保法之適用。（95台上2178判決參照）末查，醫療
    行為並非從事危險事業或活動者製造危險來源，亦非因危險
    事業或活動而獲取利益為主要目的，亦與民法第一百九十一
    條之三之立法理由所例示之工廠排放廢水或廢氣、桶裝瓦斯
    場填裝瓦斯、爆竹場製造爆竹、舉行賽車活動、使用炸藥開
    礦、開山或燃放焰火等性質有間，是醫療行為並無民法第一
    百九十一條之三之適用。（95台上2178判決參照）民國93年
    04月28日修正之醫療法第82條規定；醫療業務之施行，應善
    盡醫療上必要之注意。醫療機構及其醫事人員因執行業務致
    生損害於病人，以故意或過失為限，負損害賠償責任。業將
    醫療業務之施行排除「無過失責任」適用之爭議，雖然法律
    之修正在於本案事實發生之後，依理雖不能回朔其適用於系
    爭訴訟事實發生時，但基於上述理由，本院亦認為「醫療行
    為」無消費者保護法之適用。何況，若就個案率行適用消費
    者保護法，則該賠償風險原不在施行醫療行為的醫師預料之
    中，若果率行適用消費者保護法而命該醫師負賠償責任，則
    強行將不可逆料之風險責不知情由的醫師負責，該醫師勢將
    所增加之風險轉嫁於事後的傷、病患，對事後之傷、病患亦
    非公平，在醫療人員的不可知風險尚無法獲得解決之前，醫
    療服務率行適用消費者保護法，本院也認為不宜。原告主張
    應適用消費者保護法請求被告台灣基督長老教會新樓醫療財
    團法人負無過失賠償責任，非有理由，應予駁回，合先釋明
    。
七、原告主張；原告之女林育璇民國90年11月21日上午 6時許，
    搭乘同學所駕駛之機車，因機車不慎撞上電線桿，致被害人
    亦因此強烈撞擊而受有頭部外傷，胸、腹部撞拉傷、骨盆腔
    骨折、右心房破裂及心包膜急性填塞等傷勢致當場昏迷， 6
    時52分送至被告處急診，上午 9時58分血壓偏低，呈現休克
    現象，詎急診室醫師即被告王志源應注意能注意竟疏未注意
    ，雖曾考慮到被害人是否有臟器鈍挫傷導致臟器破裂內出血
    之可能，而醫囑對被害人作腹部超音波於無所獲後，竟漏胸
    腔心臟超音波之檢查，以檢測林育璇之心臟是否有受損及出
    血現象，而僅於同日上午 7時57分，對林育璇之頭部、胸腔
    、頸部脊椎、骨盆腔位置照射 X光照片，即認為除了骨折以
    外，其他心肺等器官功能正常並無損傷，期間雖經原告林翰
    藻多次請求加以檢查，王志源均置之不理，並當場斥責原告
    稱「骨折不會死人」；甚至林育璇於同日上午11時出現測不
    到血壓之現象時，王志源卻仍未通知心臟科醫師對林育璇做
    心臟超音波檢查，以檢測林育璇是否因胸部撞挫傷導致心臟
    受有損害，直至同日上午11時55分便將林育璇轉入加護病房
    ，錯失挽救林育璇生命的第一時機。林育璇經轉入加護病房
    後，同日18時10分向護理人員表示伊肚子痛，並想嘔吐，經
    護理人員以手觸摸林育璇腹部，發現其下腹部硬、會陰部腫
    脹，乃轉知主治醫師即被告李和明，惟李和明及當時加護病
    房之住院醫師即被告楊琪未立即處理（應處理而未處理），
    約過10分鐘後，林育璇再次表示想嘔吐，經護理人員再度轉
    知李和明，惟李和明、楊琪二人仍未立即詳細檢查林育璇體
    內臟器是否受有損害或有出血現象，李和明僅表示繼續觀察
    ，再次延誤可能治療之時機，以致林育璇於同日18時30分，
    突然呼吸停止，量不到血壓，然李和明、楊琪二人並未立即
    通知心臟科醫師對林育璇做心臟超音波檢查，以檢測林育璇
    心臟是否受有傷害，直至同日19時20分始會同心臟科醫師檢
    查，始發現林育璇有心包膜填塞之情形，惟仍未發現林育璇
    之血管剝離右心房早已破裂之症狀，林育璇再次因誤診而延
    誤治療時機（因距送入急診室後已超過12個小時，致使林育
    璇之心包膜急性填塞），並延至同日21時30分轉送國立成大
    醫院急診，然為時已晚，雖經成大醫院醫師緊急手術，林育
    璇仍於91年11月23日因中樞神經衰竭、腎衰竭不治死亡；林
    育璇於成大醫院手街僅費時15分鐘，即將心臟裂痕縫合，惟
    因延誤發現休克太久，致迴天乏術，若能即時發現而未延誤
    13個小時之久，林育璇必定不會枉死云云。依兩造協調整理
    爭點後，不爭點為；(一)林育璇90年11月21日上午 6時許，搭
    乘同學所駕駛之機車，因機車不慎撞上電線桿，致駕駛機車
    之同學不幸當場死亡，而林女亦因此強烈撞擊而受有多處挫
    傷傷勢致當場昏迷， 6時52分被送至被告處急診，經主治醫
    師即被告王志源診視後，囑護理人員對傷者為頭部、胸腔、
    頸部脊椎、骨盆腔位置照射 X光照片，發現傷者有骨盆骨折
    。(二)林女嗣出現血壓驟降之休克現象，王志源對被害人作腹
    部超音波，並無所獲；然林女當時未作心臟超音波檢查。
    (三)林女嗣於同日上午11時55分被轉入加護病房繼續急救。(四)
    林女於同日18時30分嘔吐且下腹疼痛，並突然失去意識且停
    止呼吸，加護病房主治醫師即被告李和明為其插氣管內管並
    進行心肺復甦術，嗣會診心臟科醫師並為傷者作心臟超音波
    檢查，始發現林育璇有心包膜填塞之情形。（然原告於本院
    99 年11月4日言詞辯論期日主張李和明醫師在18時20分就離
    開，18時半沒有醫生在，一直到18時38分才有醫師在場，周
    立平醫師會診的時間是在19時20分，惟被告表示18時30分就
    有周立平醫師會診。）(五)林女於同日21時30分轉送成大醫院
    急診，雖經成大醫院醫師緊急手術，林育璇仍於91年11月23
    日因多重器官衰竭不治死亡。(六)不爭執林育璇的護理護理紀
    錄單及心肺復甦術紀錄表、急診視創傷護理評估表。（卷一
    ；95.5.2言詞辯論筆錄）(七)不爭執行政院衛生署審議委員會
    鑑定編號0000000號鑑定書（即第二次鑑定）之鑑定意見：
    （一）依據行政院衛生署醫事管理系統查詢，「楊琪」應為
    醫師，前次鑑定「六、本案相關醫事人員基本資料：」欄所
    載「楊琪，護理師」為誤植；（三）在臨床上，如病人之血
    壓低，加上頸靜脈怒張及心音微弱，即可為疑似心包膜填塞
    之判斷。（卷一第246頁；96.4.6言詞辯論筆錄）(八)不爭執
    行政院衛生署審議委員會鑑定編號0000000號鑑定書（即第
    三次鑑定）之案情概要。（卷二第81頁；97.10.28言詞辯論
    筆錄）(九)行政院衛生署審議委員會鑑定編號0000000號鑑定
    書（即第三次鑑定）有以下誤載：1.第九欄鑑定意見，第8
    頁第7列「心跳80／分」應為「心跳70／分」之誤載。2.第
    十欄鑑定意見，第10頁第（二）點第9至8列「10：30中央靜
    脈壓為87CMH2O」應為「10：55中央靜脈壓為8CMH2O」之誤
    載。3.第十欄鑑定意見，第12頁第（五）點第(1)小點第1列
    「左心房」應為「右心房」之誤載。（卷二第139頁；
    97.12.23 言詞辯論筆錄）(十)對於林女有關心臟部分之傷害
    以醫審會鑑定意見認定「右心房與上腔靜脈交界處有一約
    0.7至0.8公分之線狀撕裂傷」為準。（卷二第139頁；97.
    12.23言詞辯論筆錄）(十一)本件病歷中有關三次腹部超音波
    之相關記載如下：
    (1)1105（王志源）並無所獲。(2)1230（蔡江欽）(3)1810（李
    和明）（以上見卷二第190頁；98.6.2言詞辯論筆錄）。
八、兩造就上開不爭事實既無爭執，茲略不置論，僅就兩造下列
    事實為審究；
  (一)有無找出病患林女之出血處，並對之為相關之醫療救護？此
    爭點為兩造主要爭點，原告一再主張被告並未能找出林女之
    出血處，致林女措施搶救機會。惟被告抗辯；心血管剝離0.
    8公分，右心房破裂0.6公分，其出血情況已極嚴重，不可能
    拖延數十數小時，林女之血管剝離、右心房破裂應在18時30
    分施行心肺復甦術以後發生，此乃極難避免之事，實非被告
    醫師之咎」云云。因之，此爭點應無爭執，病患林女之出血
    處並為找出，惟依後述理由，病患林女之出血處未找出應尚
    不涉及被告等涉有過失問題，其理由如後述。
  (二)對於林女於腹部超音波之探查後，是否仍有測不到血壓之情
    形？如有，急診室及加護病房為何處置？又林女於11：55測
    不到血壓之情形，未再為其他相關檢查即送加護病房觀察，
    是否為相類車禍之一般醫療常規？原告主張；林女於腹部超
    音波之探查，有測不到血壓之情形，應再為其他出血之檢查
    ?應有違一般醫療常規？被告則抗辯；正當預備將傷者送入
    加護中心時，傷者出現血壓驟降的休克現象，雖經大量輸液
    及輸血但血壓仍無好轉，此時王志源醫師為其做腹部超音波
    檢查但並無所獲。傷者於11：55送進加護中心繼續急救，此
    時血壓83/56毫米汞柱，傷者意識尚且清醒。13：30傷者血
    壓105/62毫米汞柱，之後血壓一直維持在收縮壓100上下。
    18：30傷者吐，且下腹疼痛，此時突然失去意識並且呼吸停
    止，加護病房主治醫師李和明立刻為其插氣管內管並進行心
    肺復甦術，此時李醫師緊急會診心臟科局醫師為傷者作心臟
    超音波檢查，發現有心包膜填塞，周醫師立即予以心包膜穿
    刺放液術並接管引流，共引流出300西西血水，此時傷者血
    壓逐漸回升至80/40毫米汞柱，李醫師與家屬解釋後，傷者
    於21：30轉至國立成功大學附設醫院接受手術治療，轉院時
    血壓為88/56毫米汞柱。經查；林女係因嚴重車禍傷重入院
    ，受有頭部外傷，胸、腹部撞拉傷、骨盆腔骨折、右心房破
    裂及心包膜急性填塞等傷勢致當場昏迷，6時52分送至被告
    處急診。急救之處所為被告醫院急診室，依歷次行政院衛生
    署審議委員會鑑定均就此認定被告所為處置符合醫療常規（
    見卷附行政院衛生署審議委員會鑑定書）。依前述「期待可
    能」原則之適用，醫師就急診室傷患，均需爭取一分一秒的
    搶救時間，抑且，急診室每日萬頭蠢動，傷患滿坑滿谷，因
    此，實在無法期待醫師對每個臨危傷患為鉅細靡遺的做各項
    檢查，因之，就此，如果醫師所為符合醫療常規，即不能苛
    責醫師未為無法逆料之檢查。
  (三)被告主張對於林女於當日晚間6時10分、6時20分兩度向醫護
    人員反應肚子痛、想吐，經醫療人員處診後發覺下腹腫脹、
    會陰部腫脹等情形，第三次鑑定書認為當日 6時10分之情形
    ，李和明醫囑再度追蹤腹部超音波，是否無違反醫療常規？
    （原告則主張被告李和明醫師於當日晚間 6時10分對林女做
    腹部超音波，在 6時20分，病患肚子痛想吐，李和明醫師只
    是醫囑繼續觀察沒有再做其他檢查，就離開醫院。）依第三
    次鑑定報告記載；「據附件p259（即本案第一卷259頁）護
    理紀錄單所紀錄，當日18:10病人主訴「肚子痛」，醫護人
    員予觸摸「下腹部硬，會陰部腫脹」。就此病人病史而言，
    臨床上應懷疑是否有腹部或後腹腔之出血，而來源可能是骨
    盆骨折。而根據護理紀錄，醫師李和明醫囑「F/Uabd echo
    」( 再度追蹤腹部超音波)，以快速排除腹部臟器之出血，
    尚無違反醫療常規」。
  (四)關於對於中央靜脈導管部分：
    林女於腹部超音波之探查未檢查出其腹部臟器有出血之情形
    ，卻仍有測不到血壓，被告未囑醫護人員持續量測中央靜脈
    測量值，是否意指已排除本案中央靜脈測量值若高之臨床意
    義包括有輸液過多、右心衰竭、肺動脈高壓、左心衰竭、侷
    限性心包膜病變（包括心包膜填塞等）、瓣膜性心臟病右心
    出口或左心出口狹窄或阻塞、緊張性氣胸等症狀之可能，是
    否違反醫療常規？
    根據附件p189被告訴訟代理人呈報，安置中央靜脈導管之目
    的在「監測中央靜脈之壓力，以作為體液補充之依 據，及
    作為緊急時大量輸液用途」，此部分為醫療上之常規。中央
    靜脈壓若高，則臨床意義包括有輸液過多、右心衰竭、肺動
    脈高壓、左心衰竭、侷限性心包膜病變(包括心包膜填塞等)
    、瓣膜性心臟病、右心出口或左心出口狹窄或阻塞、緊張性
    氣胸……等。然而本病例中，其中心靜脈壓在到達加護病房
    時(90年11月21日12:00，p257)是8公分水柱cmH2O，屬正常
    偏低範圍，並未偏高。心臟破裂或血管剝離，若造成心包膜
    填塞，臨床上是會導致中央靜脈壓之測量值升高。然而，並
    非所有中央靜脈壓之測量值升高，均可診斷為心包膜填塞。
    不過，中央靜脈壓過低，是可以將心包膜填塞之診斷排除。
    此部份本院亦認符合醫療常規。
  (五)原告主張釐清「右心房與上腔靜脈交界處有一約0.7至0.8公
    分之線狀撕裂傷」發生、發現時點為何？然被告辯稱「原告
    主張成大醫生有跟我說患者是 0.8公分的心血管剝離，心臟
    破裂為0.6公分，被告主張那是6時30分後發生的事情，與
    本件爭點無關」。就此部分，兩造於最後言詞辯論期日曾對
    此有所爭辯，原告固主張成大醫師有跟原告說；「患者是零
    點八公分的心血管剝離」被告則主張；「那是六時三十分後
    發生的事情」，依據歷次鑑定報告暨病歷記載核閱結果，均
    無相關記載，而原告所稱林女第一次X片，從腹部到心臟有
    一條撞擊線，也就是表示從該X光片就可以看出心臟就有撞
    挫傷。被告就此辯稱；「對於原告99年9月16日書狀，其實
    以前很多次的準備程序中已經有論證過，首先要說明的是早
    上7點50分的時候，已經做了Ｘ光片檢查，可以證明林育璇
    小姐有骨盆腔骨折，骨盆腔是在後腹腔，出血到後腹腔去，
    腹部超音波檢查是沒有辦法檢查到後腹腔裡面有積血或其他
    的症狀，原告主張一直是說被告沒有找出出血處，但是早上
    Ｘ光片就已經找出出血處，至於本件致死的原因是心包膜出
    血的問題，三次的鑑定非常的清楚，最後一次的鑑定是說明
    心包膜的問題是非常的罕見，不易被發現的，所以可以證明
    被告所做的處理都是非常合乎常軌，並沒有任何疏失。」「
    醫生在處理情況時，不是什麼所有可能懷疑到的統統作，而
    是你有什麼樣的症狀出現，你才會去做相關的檢查，今天原
    告一直主張的是林育璇小姐心臟包膜有問題，我們沒有做心
    臟超音波，第四次鑑定的第四頁有對此作答覆，因為當時病
    人的中心靜脈壓仍處於偏低，由於骨盆骨折可累積二千至三
    千ｃｃ的出血量，所以當時的醫師判斷，病人仍處於骨盆腔
    及後腹腔出血性休克，也就是當時血壓低，醫生判斷有大量
    的出血，但是因為她有骨盆腔骨折，所以判斷骨盆骨折致使
    她大量出血二千到三千ｃｃ到她的後腹腔，所以出血點其實
    已經找出來，出血在後腹腔，如果現在她沒有呈現心臟的狀
    況的話，就不會去做心臟超音波，為什麼沒有出現心臟的狀
    況，裡面也寫得很清楚」。足見所謂「右心房與上腔靜脈交
    界處有一約0.7至0.8公分之線狀撕裂傷，患者是0.8公分的
    心血管剝離」一節，應屬事後臆測之詞。
  (六)有關林女心臟部位裂傷部分：
  (1)「已發生心臟損傷但尚未破裂」能否以心臟超音波發現而確
    認？
  (2)第三次鑑定書鑑定意見「病人在當天上午即轉入加護病房進
    行繼續觀察及治療，並且在加護病房發生低血壓急救時，醫
    師亦有相當之警覺而進行心臟超音波檢查。」（見鑑定書第
    14頁第5至8行），觀此鑑定意見，似謂就本案發生低血壓急
    救，而腹部超音波查無出血情形時，即應可有相當之警覺而
    進行心臟超音波。而本件心臟超音波於19時20 分方進行，
    然林女低血壓、休克情形分於上午 9時58分、11：00紀錄血
    壓測不到、11：20紀錄血壓測不到、11：55紀錄血壓測不到
    ，持續發生多次。何時應有「醫師亦有相當之警覺而進行心
    臟超音波檢查」方符醫療常規？
  (3)於心臟已有鈍性傷害但尚未破裂之情形，實施心肺復甦術於
    醫療常規有無應特別注意之事項？新樓醫院李和明醫師為林
    女實施心肺復甦術時，有無注意此等事項？又李和明醫師為
    林女實施心肺復甦術時，有無發現林女「已發生心臟損傷但
    尚未破裂」症狀之可能？
    原告固質疑如上述，被告則辯稱「1.歷次鑑定之「案情概要
    」----主訴左側髖關節痛及全身痠痛，經急診王志源醫師診
    視後，囑護理人員為傷患打上點滴及戴頸圈保護頸椎，並且
    做頭部電腦斷層，胸部、頸椎及骨盆腔X光攝影檢查，結果
    發現有骨盆骨折。顯見患者無心臟損傷與破裂。2.依病歷描
    述，傷患到急診時意識清楚，可自行呼吸及言語，則A:氣道
    (airway)，概無大礙，其胸部聽診兩側均可，胸部x光也無明
    顯血胸、氣胸，血氧濃度100%；故其B：呼吸(Breath)，概
    無大礙，而其心跳加速(122次/分，>100次/分)，血壓102/
    50mmHg(l1月21日09:10)；C：循環(Circulation)，有休克
    症狀，需予以輸液治療，新樓醫院亦有給予適當之輸液及輸
    血。初步評估的頸椎，胸部及骨盆X光片，亦符合ATLS(adva
    nced trauma life support,1997)之建議。而初步診斷為骨
    盆骨折且腹部超音波確定無大量內出血，給予保守療法並住
    進加護病房，此部分符合醫療常規。顯見患者無心臟損傷與
    破裂。3.依第一次鑑定之鑑定意見/一般懷疑心臟破裂需有
    明顯胸部外傷及心包膜填塞之三症狀（Beck'sTriad、血壓
    低加上頸靜脈怒張及心音微弱），而本案例在急診及初到加
    護病房時無此症狀。胸部X光片亦無明顯之心臟擴大，或骨
    折或血胸、氣胸之情形，故認在一般醫療常規中，並無一
    定要做心臟超音波之必要。綜上所述，新樓醫院之處理並無
    違背醫學常規之處。4.依第三次鑑定書第13、、14頁記載「
    ----按期刊文獻之回顧性文獻統計，所謂「心臟鈍傷」，是
    包括許多程度不一之臨床表現。從無症狀心臟淤血到嚴重心
    臟破裂或死亡都有。而針對心臟鈍傷之臨床表現其實很少，
    最常見者為胸痛。由於心臟鈍傷通常源於高速撞擊，因此常
    伴隨著包括呼吸困難、胸壁瘀血、槤枷胸（多重肋骨骨折）
    或胸骨骨折等相關傷害。因此以此病例而言，病人在急診或
    是加護病房內並無主訴胸痛，身體檢查也未發現有胸壁瘀血
    ，而胸部X光檢查也無肋骨骨折，實難在第一時間懷疑有心
    臟鈍傷或將來有心臟破裂之可能。再者，病人在當天上午即
    轉入加護病房進行繼續觀察及治療，並且在加護病房發生低
    血壓急救時，醫師亦有相當之警覺而進行心臟超音波檢查。
    因此本例中急診醫師與加護病房醫師已盡了相當之注意義務
    ，符合當時之醫療水準。患者並無呈現可茲判斷有「心臟鈍
    傷」之依據。5.依第三次鑑定書第14頁「無證據證明本案心
    臟傷害是實施心肺復甦術急救過程所致。再者無論是何種原
    因住院，只要在院中發生需要急救的情況，除非家屬放棄急
    救簽署放棄急救同意書「DNR拒絕急救同意書」，否則醫護
    人員會盡醫療責任進行必要之心肺復甦術。此例之心肺復
    甦術，亦符合 2001年高級心臟救命術(ACLS2001)準則。而
    在加護病房發生急救時，醫師李和明亦有相當之警覺，指示
    進行心臟超音波檢查，以判定心臟有無破裂，已盡相當之注
    意義務。6.依新樓醫院護理紀錄，於18：30發現病人停止呼
    吸，並立即進行心肺復甦術，並無延遲。可證當時進行心肺
    復甦術之必要，稍有延遲，將使患者直接馬上面臨死亡。
    依據第四次鑑定書說明；「本案為一名多重外傷傷患，多重
    外傷之處置，目前多數醫師贊同ABC之準則」，則被告上揭
    處置，應認符合醫療常規。
  (七)告知義務部分：
    於本件林女之情形，醫師及醫院內相關醫療人員對於病患本
    人或家屬之告知範圍為何？林女於急診及加護病房後均有休
    克情形，醫師及醫院就此種休克情況及其處置、預後情形及
    可能之不良反應，依現行醫學倫理規範，有無告知家屬之義
    務？被告於本案處理過程有無告知？
    關於告知義務，雖為相關醫療法規所明定，（包含已明定於
    本案發生當時(90年)之醫師法(91年1月16日修正公布前之規
    定)及醫療法(93年4月28日修正公布前之規定）就實務上而
    言，依一般醫療常規，醫師並無法對於「病人之每一症狀及
    所採取之每一醫療行為均逐項告知」。因為醫療係屬專業之
    判斷及作為，必須就所有可收集之資料與臨床症狀作綜合分
    析，而非能就各個單一症狀進行 「逐項告知」。因此醫師
    多會就「臆斷 impression」及預計之醫療方針，與家屬進
    行討論及告知，而非就「病患之每一症狀及所採取之每一
    醫療行為均逐項告知」。本案病人在急診及加護病房已有休
    克現象，而急診及加護病房醫師已針對A(氣)、B(呼吸)、
    C(循環)等進行評估，並轉至加護病房及給予大量輸液進行
    治療，符合醫療常規。此部分請見前述鑑定意見。林女老
    師的先生為成大胸腔科醫師賴吾為,家屬有透過此一關係,
    於林送醫後找賴醫師至本院加護病房參與討論病情， 並與
    家屬說明(本院也多次有向家屬說明), 之後病情直轉急下時
    ，亦透過賴醫師緊急轉送成大,足證本案並不存在告知之爭
    議。原告就曾透過成大胸腔科醫師賴吾為，於林送醫後找賴
    醫師至本院加護病房參與討論病情，並與家屬說明一節，並
    不爭執，並見諸其準備書狀記載。本院認為；究竟哪些類型
    的醫療資訊對幫助病人作成醫療決策是「必要」且「重要」
    ？醫師個人的學經歷背景？醫師執行該醫療行為之經驗及成
    功率？個別治療的費用？事實上，由於疾病種類之千變萬化
    ，病人知識背景之不同，究竟醫師告知的範圍應如何一直如
    變形蟲般浮動，並無一個具體的界線，端視法院在具體個案
    中予以確立。若果就告知義務對醫師為繁瑣、鉅細靡遺、枝
    枝節節的表列要求，非但對醫療行為之實施造成困擾外，如
    果醫師對容易造成隱形醫療糾紛類的醫療個案，就以本案為
    例，如果當時醫師拿出外科大全或外科學會所撰擬之醫療常
    規一一、鉅細靡遺的向患者或家屬詳盡說明，則其結果將發
    生說明義務還沒完成，傷患已經「魂歸天國」。本案醫療過
    程中，原告方面既然透過成大胸腔科醫師賴吾為，於林送醫
    後找賴醫師至本院加護病房參與討論病情，並與家屬說明，
    本院認被告應無違反「告知與說明義務」。
  (八)本件林女胸部 X光片，有無現出無胸腹部之斜線陰影部分：
    林女於90年11月21日所作胸部 X光片，有無出現胸腹部之撞
    擊情形？有無出現胸腹部之斜線陰影部分？如有，該斜線陰
    影於醫學上之判斷為何？
    此爭點於上述(五)處已為說明及認定，爰不再贅述。
九、綜上所述，被告王志源、李和明及楊琪對林女之醫療處置應
    無違反醫療常規而無過失，從而，原告主張依民法侵權行為
    法律關係請求被告王志源、李和明及楊琪負損害賠償責任，
    應無理由。另原告主張被告新樓醫院須與被告王志源、李和
    明及楊琪連帶負損害賠償責任，亦屬於法無據。至於被告王
    志源、李和明及楊琪對林女之醫療處置，依上開說明，亦無
    違告知義務。是原告林翰藻、何淑惠主張依債務不履行法律
    關係請求被告王志源、李和明及楊琪應負非財產上之損害賠
    償責任，亦屬無理由理由。原告主張被告新樓醫院須與被告
    王志源、李和明及楊琪連帶負損害賠償責任，即屬於法無據
    。至於原告主張被告等應依消費者保護法規定負無過失責任
    一節，業經於前開說明中釋明醫療行為不適用消費者保護法
    之理由，且目前實務亦認不宜適用，原告林翰藻、何淑惠主
    張依消費者保護法第7條第3項規定，請求被告新樓醫院須負
    無過失賠償責任，為無理由。從而，原告依侵權行為損害賠
    償法律關係請求(1)被告等四人應連帶給付原告林翰藻新台幣
    246萬2,911元，及自起訴狀繕本送達翌日起至清償日止，按
    年息百分之5計算之利息。(2)被告等四人應連帶給付原告何
    淑惠230萬773百元，及自起訴狀繕本送達翌日起至清償日止
    ，按年息百分之5計算之利息為無理由，應予駁回。原告之
    訴既無理由，其假執行之聲請亦失所依附，應一併駁回之，
    併確定訴訟費用額如主文所示。
十、按法院為終局判決時，應依職權為訴訟費用之裁判，又訴訟
    費用，由敗訴之當事人負擔，民事訴訟法第87條第 1項、第
    78條定有明文。查本件訴訟費用即裁判費經核為48,223元，
    本院爰依職權確定上開訴訟費用由原告負擔。
十一、本件醫療訴訟自92年11月5日原告起訴後迄今逾7年，加上
      因刑事偵查所進行之送請行政院衛生署審議委員會鑑定共
      計四次，該署於第4次鑑定時除引述該署94年9月8日以衛
      署醫字第0940220407號鑑定書，就台灣臺南地方法院檢察
      署請鑑定臺灣基督教長老教會新樓醫院人員是否涉有與死
      亡結果具有因果關係之業務過失?」，提供鑑定意見如下:
      本案為一名多重外傷之傷患。多重外傷之處置，目前多數
      醫師贊司ABC之準則。依病歷描迷，傷患到急診時意識清
      楚，可自行呼吸及言語，則A；氣道(airway)，概無大礙
      ，其胸部聽診兩側均可，胸部X光也無明顯血胸、氣胸、
      血氧濃度1OO %；故其B；呼吸(Breath)，概無大礙，而其
      心跳加速(122次/分，，>lO0次/分)，血壓102/50IIImHg(l
      l月21日09: 10); C:循環(Circulation)，有休克症狀，
      需予以輸液治療，新樓醫院亦有給予適當之輸液及輸血。
      初步評估的頸椎，胸部及骨盆X光，亦符合ATLS(advanced
      trauma lifesupport,1991)之建議。而初步診斷為骨盆骨
      折且腹部超音波確定無大量出血，給予保守療法並住進加
      護病房，此部分符合醫療常規。
      在加護病房時/傷患突然呼吸停止，血壓量不到而給予急救
      處置，急救時始發現心包膜填塞之現象，而給予引流並轉
      診成大醫院，發現右心房破裂，為此傷患之不預期發生之
      現象，亦為家屬所爭執之處。
      心臟之鈍性傷害引起之心臟破裂，多數傷患死於現場，若
      有幸到達醫院，其死亡率亦高達50% (EmergentIIIanagement
      of Trauma,2ed, Mc GrawHill, P171)，再查文獻記載，此
      病歷多為個案報告或死後診斷，表示此病症死亡率高且破裂
      時間可能不在發生意外之時，而在一小段時間後才破(Injur
      y, 2005, 36;213-217)，造成突然死亡，如本案例。
      而參考(Journal of Trauma 2003 ; 54: 509-515)之統計，
      本傷患為第四級(GradeⅣ)之心臟傷害，其死亡率為71.4%。
      ，由此可見右心房破裂在鈍性傷害為一罕見具高死亡率之情
      形。一般懷疑心臟破裂需有明顯胸部外傷及心包膜填塞之三
      症狀(Beck's Triad、血壓低加上頸靜脈怒張及心音微弱),
      而本案例在急診及初到加護病房時無此症狀。胸部x光片亦
      無明顯之心臟擴大，或骨折或血胸、氣胸之情形，故認為在
      一般醫療常規中，並無一定要做心臟超音波之必要。綜上所
      述，新樓醫院之處理並無違背醫學常規之處。
    另就本院依原告要求函詢該署就下列事項為進一步說明，該署
    並提出下列說明；
  (一)有關心包膜填塞方面；
   (1)依據「臺灣臺南地方法院92年度訴字第1883號」中附件(
      以下簡稱附件)第254至262頁之病歷資料中之螢光筆所標
      示之部分，大致意義為「腹部無壓痛p254」、「血壓偏低
      p255、p256. p260、p261」、「腹部疼痛p257. p259」。
      由這些螢光筆標示部分之症狀並不足以懷疑有心包膜填塞
      之症狀，反之，需懷疑是否有腹部出血。而根據病歷記戴
      (附件p259)，此時醫師李和明也予以追蹤腹部超音波(F/U
      abdecho)。
   (2)「在臨床上，如病人之血壓低，加上頸靜脈怒張及心音微
      弱，即可為疑似心包膜填塞之判斷」，上開標準，並非三
      項要件均具備，始可為懷疑心包膜填塞之判斷。
      然而乙若僅憑其中一項，更不能當作判斷心包膜填塞唯一
      標準。而本病例中，只有「血壓低」一項吻合/而其中心
      靜脈壓在到達加護病房時(90年11月21日12: OO, p257)是
      8公分水柱cmH20，屬正常偏低範圍. (若頸靜脈怒張，則
      中心靜脈壓會超過15公分水柱以上)。因此在此病例中，
      血壓偏低、中心靜脈壓在正常偏低之範圍、再加上有骨盆
      腔骨折，胸部X光檢查無氣血胸或是縱隔腔變大，在第一
      時間懷疑是腹部或後腹腔內之出血」並給予輸液治療、，
      而非懷疑心包膜填塞，是符合創傷重症之醫療常規。
   (3)根據2001年高級心臟救命術(ACLS 2001)準則，當心臟停
     止時需進行壓胸心肺復甦術。而當心率回復但無脈搏時(無
     脈搏性電活性， PEA)，需在急救同時尋找可能之原因/包
     括血氧、血糖、血鉀、血酸、壓力性氣胸心心包膜填塞...
     ...等。
     查附件p260及臼61.口肺復甦紀錄表，病人於當日18 : 30
     開始被施以心肺復甦術，於18 :42曾經有成功急救回心跳
     176次/分，血壓126/110nunHg。而後於19: 15心率顯示規
     則70次(NSR),，但血壓量不到，此時即為無脈搏性電活性
     (PEA):因而再次施打腎上腺素(Bosmin)予以心肺復甦術。
     並於19: 20由醫師周定平施予心臟超音波檢查、，發現心
     包膜填塞，並進行心包膜穿剌引流。此醫療符合當時之高
     級心臟救命術標準，並無延誤。
 (二)有關林女於急診及入加護病房診療後發生血壓下降症狀部
     分病人於90年11月21日06:驥被至新樓醫院急診室時乙當時
     血壓108/72毫米汞柱、，，口跳142次/分，呼吸20次1分，
     一意識清楚。09: 10血壓102/50毫米汞柱，心跳122次1分
     ，此時護理紀錄單記4單位/並給予生理食鹽水。09: 58護
     理紀錄，血壓偏低，但無紀錄血壓值，此時除持續給予生
     理食鹽水外，並插入中央靜脈導管以大量給予輸液。10:
     30中央靜脈壓為87cmH20。11: 00紀錄血壓測不到，心跳
     98次/分?此時輸濃縮紅血球。II: 20紀錄血壓測不到，心
     跳126次1分，給予林格輸液。ll: 55紀錄血壓測不到，心
     跳124次1分乞送至加護病房。由病歷記載，病人被送至急
     診時血壓有時測不到，心跳快速，應懷疑有出血之可能，
     處理方式為給予輸液及輸血，並安排影像檢查以尋找出血
     處，07: 55作X光及電腦斷層掃瞄，11: 05作又本腹部超音
     波檢查，此等符合醫療常規」。
     依病歷之病人血壓偏低、再加上有骨盆腔骨折、胸部X光無
     氣血胸、無縱隔腔變大、且初到急診時意識正常乙腹部或
     後腹腔內(retroperi toneum)之出血，應該是首先必須考
     量的。常規處理方式，包括給予輸液治療乞並進行相關之
     檢查(如腹部超音波)以尋找或排除腹部臟器可能之出血原
     因。
     又骨盆骨折是創傷醫學中重要之一個課題。單一骨盆骨折
     ，即可立即造成3000 cc血液流失，而不需必然合併有其他
     器官損傷巳若為穩定性骨盆骨折/靜臥及給予輸液是治療之
     準則。若為開放性骨盆骨折，則可再加強骨外固定。而腹
     部超音波是目前可快速、且可在短時間內重複檢查之工具，
     可以在第一線代替其他診斷工具(如電腦斷層CT或診斷性腹
     膜腔灌洗術DPL),以排除腹部臟器之出血，是目前推薦之診
     斷工具1請參考高級創傷救命術ATLS1997).
 (三)根據附件p259護理紀錄單所紀錄，，當日18:10病人主詆「
     肚子痛」、醫護人員予觸摸「下腹部硬，會陰部腫脹」，
     就此病人病史而言，臨床上應懷疑是否有腹部或後腹腔之
     出血，而來源可能是骨盆骨折。而根據護理紀錄，醫師李
     和明醫囑「F/U abd echo」(再度追蹤腹部超音波)，以快
     速排除腹部臟器之出血}尚無違反醫療常規。
 (四)根據附件p189被告訴訟代理人呈報，安置中央靜脈導管之
     目的在「監測中央靜脈之壓力，以作為體液補充之依據，
     及作為緊急時大量輸液用途」，此部分為醫療上之常規。
     中央靜脈壓若高/則臨床意義包括有輸液過多、右心衰竭，
     肺動脈高壓乞左心衰竭、侷限性心包膜病變(包括心包膜填
     塞等)、瓣膜性心臟病、右心出口或左心出口狹窄或阻塞，
     緊張性氣胸.-....等。然而本病例中，其中心靜脈壓在到達
     加護病房時(90年11月21日12:OO,p257)是8公分水柱cmH20
     ，屬正常偏低範圍，並未偏高。
     心臟破裂或血管剝離，若造成心包膜填塞，臨床上是會導
     致中央靜脈壓之測量值升高，然而，並非所有中央靜脈壓
     之測量值升高，均可診斷為心包膜填塞。不過，中央靜脈
     壓過低，是可以將心包膜填塞之診斷排除。
 (五)有關林女心臟部位裂傷部分:
   (1 )依成大醫院手術紀錄記載，手術發現左心房與上腔靜脈
       交界處有0. 7- 0.8cm之線狀撕裂傷，並無指出右心房有
       破裂0.6CM。又正式醫學名詞中，並無所謂「心血管剝離
       」一言耄，僅有動脈剝離(Aorticdi ssect ion )，非屬
       於本病例。而本委員會之兩度鑑定意見均已表示人口臟
       之鈍性傷害引起之心臟破裂，多數傷者死於現場，若有
       幸到達醫院7其死亡率亦高達50%J「此病症死亡率高且破
       裂時間可能不在發生意外之時，而在一小段時間後才破
       上造成突然死亡」(附件p22 2及p223)。
    (2)右心房與上腔靜脈交界處之裂傷之原因，可能是鈍性外
       傷、穿刺外傷、心肌梗塞、心肌病變箋。臨床上表現是
       心包膜填塞之症狀；氐血壓、高中心靜脈壓，心音微弱
       ，而診斷方式包括臨床症狀加上影像學發現。影像學包
       括胸部x光縱隔腔變大或心臟陰影變大、心臟超音波或是
       電腦斷層發現有心包膜積水。
      「心血管剝離U是本案為讓一般民眾便於了解之中文白話
       文，並非正式之醫學專有名詞。在原文中常用之詞為「
       rupture破裂」「lacerati on撕裂傷」「contusi on挫
       傷」「penetrat ion穿刺傷」......等。
    (3)並無「心血管剝離」一詞，本案病人並無血管剝離之診
       斷。
    (4)按期刊文獻Crit Care Clin 2004;20;57- 70之回顧性文
       獻統計，所渭「芝攣鈍傷一IIIun t cardi ac injury」
       ，是包括許多程度不一之臨床表現，從無症狀心臟淤血
       到嚴重心臟破裂或死亡都有。(Bluntcardiac injury(BC
       I) encolopasses a wide spectrumof clinicalmanifes
       tations,ranglng from anasymptomatlc myocardialbru
       ise to cardiacrupture and death. )。而針對心臟鈍
       傷之臨床表現其實很少，最常見者為胸痛。(Few clini
       cal signs orsymptoms are specific for BCI.Themost
        commonfinding associated with BCI is chestpain.
       )由於心臟鈍傷通常源於高速撞擊，因此常伴隨著包括呼
       吸困難、胸壁淤血、撻枷胸(多重肋骨骨折)或胸骨骨折
       等相關傷害。(Because BCI is usually theresult of
       a high-velocity impact associatedlnJurles areCOMm
       on. Dyspnea, chest wallecchymoses, flail chest,
       and sternal fracturesshould rai se suspi cion for
       BCI. )。因此以此病例而言，病人在急診或是加護病房
       內並無主訴胸痛，身體檢查也未發現有胸壁淤血，而胸
       部X光檢查也無肋骨骨折或胸骨骨拆，實難在第一時間懷
       疑有心臟鈍傷或將來有心臟破裂之可能。再者，病人在
       當天上午即轉入加護病房進行繼續觀察及治療，並且在
       加護病房發生低血壓急救時，醫師亦有相當之警覺而進
       行心臟超音波檢查，因此本例申急診醫師與加護病房醫
       師已盡了相當之注意義務，符合當時之醫療水準。
    (5)無證據證明本案心臟傷害是實施心肺復甦術急救過程所
       致。再者無論是何種原因住院，只要在院中發生需要急
       救的情況，除非家屬放棄急救簽署DNR拒絕急救同意書「
       DNR拒絕急救同意書」，否則醫護人員會盡醫療責任進行
       必要之心肺復甦術。此例之心肺復甦術，亦符合2001 年
       高級心臟救命術(ACLS 2001)準則。而在加護病房發生急
       救時，醫師李和明亦有相當之警覺，指示進行心臟超音
       波檢查，以判定心臟有無破裂，已盡相當之注意義稷。
    (6)「一小段時間」，係指數小時至數天之久。因此12小時
       ，包含於「一小段時間」之內。
 (六)護理紀錄並無記載X光時間，但所附證物有11月21 日18:
     47之胸部X光片。
 (七)依新樓醫院護理紀錄，於18 : 30發現病人停止呼吸，並立
     即進行心肺復甦術，並無延遲。
 (八)
    (1)所稱「病危/應依病人當時病況，由醫師作專業判定，如
       已危及病人生命時，即屬病危狀態，實務上，並無明文之
       標準。
    (2)以本例而言，入住加護病房時APACHE II量表為11分(見
       新樓醫院病歷APACHEIISCORE表)。若以當時到急診時之
       初步診斷換算創傷ISS量表，有顏面骨骨折，加上骨盆骨
       折併出血小於20%，亦有2 x 2十4 x 4 =20分，符合嚴重
       外傷或重症之定義，但是否已至病危程度，應由醫師在
       當時作專業判斷。
    (3)至告知義務，已明定於本案發生當時(90年)之醫師法(91
       年1月16日修正公布前之規定)及醫療法(93年4月28日修
       正公布前之規定)，請、、貴院查明。就實務上而言，依
       一般醫療常規，醫師並無法對於「病人之每一症狀及所
       採取之每一醫療行為均逐項告知」。因為醫療係屬專業
       之判斷及作為。必須就所有可收集之資料與臨床症狀作
       綜合分析，而非能就各個單一症狀進行「逐項告知」巳
       因此醫師多會就「臆斷impress ion」及預計之醫療方針
       ，與家屬進行討論及告知戶而非就「病患之每一症狀及
       所採取之每一醫療行為均逐項告知」。
       本案病人在急診及加護病房已有休克現象，而急診及加
       護病房醫師已針對A(氣)、B(呼吸).C(循環)等進行評估
       ，並轉至加護病房及給予大量輸液進行治療，符合醫療
       常規，此部分請見前次鑑定意見。
   依上開所述，行政院衛生署審議委員會4次鑑定結果，應與事
   實相符，且與本院所認定之結果亦無相左，惟原告於99年10
   月12日審理中仍質疑所謂；「我們聲請的原因是因為鈞院囑
   鑑的事情是要問早上11點05分腹部超音波，查不到腹部出血
   ，那事後還是量不到血壓，那是不是應該檢查其他的臟器有
   沒有出血，但是他們回答的是下午的事情」云云。並具狀謂
   ；
   （一）本件鈞院南院龍民子92訴1883字第98003 5451號第4
   次鑑定函囑內容為:病患林育璇90年11月21日在新樓醫院接受
   治療情況；「(1)根據貴委員會第3次鑑定意見『由病歷記載
   ，病人被送至急診時血壓有時測不到，心跳加速，應懷疑有
   出血之可能，處理方式為給予輸液及輸血，並安排影像檢查
   以尋找出血處，07: 55作X光及電腦斷層掃描，11: 05作腹部
   超音波檢查，此等符合醫療常規﹃、『依病歷，病人血壓偏
   低，再加上有骨盆腔骨折，胸部X光無氣血胸，無縱隔腔變大
   ，且初到急診時意識正常，腹部或後腹腔內之出血應該是首
   光必須考量的。常規處理方式，包括給予輸滴更治療，並進
   行相關之檢查(如腹部超音波)以尋找或排除腹部臟器可能之
   出血原因﹃；(2)另根據病，歷資料記載，曾有3次腹部超音波
   檢查，分別為11: 05 (王志源醫師，並無所獲)要1230 (蔡江
   欽醫師). 18: 10(李和明醫師);(3)又根據病歷資料記為病患
   有血壓降低或量不到之紀錄包括09: 58血壓偏低、10: 20血
   壓下降、ll: 20量不量不到、11:55量不到、18:30.31.32.35
   、37.40量不到.19:15、20、25、28、30、32、35、45、46、
   48、50、5、 52量不到。」根據上開情況及時間先後之對比
   ，兩造主要爭執點在於:若於11: 05由王志源醫師施以腹部超
   音波卻「並無所獲」，即已「排除腹部臟器可能之出血原因
   ，但於ll: 20及ll:55仍有陸「有血壓量不到之情形，則是否
   應意識到有其他。器出血可能，而需另行探查其他位置出血
   可能性(例如古苞以心臟超音波探查心臟有無出血可能)?換
   言之，在此情況下，並未繼續探查其他臟器出血可能性，是
   否違反醫療常規?
（二）惟行政院衛生署醫事審議委員會編號0000000鑑定書(下稱
      第四次鑑定)，鑑定意見卻略以:(一)依據所附病歷記載，病
      人至新樓醫院就診時，應屬骨盆腔骨折導致出血性休克，
      如果病人當時有心包膜腔出血及填塞，其中心靜脈壓應會
      升高(超過15公分水柱以上)，且會主訴胸悶1胸痛1或呈現
      呼吸急促1脈博快而淺及血壓低下等症狀，由於病人並無
      上述現象，因此被送至加護病房觀察，係符告醫療常規之
      處置。
       (二)至於。日12:OO許病人血壓下，經腹部超音波檢查結果
      仍可排除腹內出血;此外，當時病人中心靜脈壓值仍呈現
      偏低(8公分水柱).由於骨盆腔骨折可累積2000至3000cc之
      出血量，因此依當時醫師之判斷，病人應仍處於「骨盆腔
      及後腹腔持續出血性休克，此時不會考慮到因心包膜出血
      及填塞所致，尤其是病人先前所作中心靜脈壓值仍呈現不
      高之狀況下。(三)當病人加護病血壓下降時，也許可以考慮
      緊急送做全身電腦層攝影。不過初期因病人中心靜脈壓值
      仍呈現偏低，當時醫師判斷應仍屬於「骨盆腔及後腹腔持
      續出血性休克，故未安排此項檢查也不為過。鋤本次醫療
      過程係屬少見而不易早期診斷之「延遲性心包膜腔出血及
      填塞導致休克致死」。由於病人就診初期呈現較典型之骨
      盆腔骨折出血性休克，又無胸悶心胸痛1或呈現呼吸急促
      及中心靜脈壓偏高等現象，因此臨床醫師不會考慮發生延
      遲性心包膜腔出血及填塞之可能性，並給予因應之治療;
      故認尚未發現有與醫療常規相違之處。
    (3)兩相比對，行政院衛生署醫事審議委員會編號0000000鑑定
      書(下稱第四次鑑定)似未對鈞院南院龍民子92訴1883字第
      980035451號第4次鑑定函囑之【若於11.05由玉志源醫師
      醫囑施以腹部超音波卻「並無所獲」。即已「排除腹部臟
      器可能之出血..因，但於ll:20及11:5仍有陸續有血壓「
      量不到之情形，則是否應意識有其他臟器出血可能，而需
      另行探查其他位出血可能性....】為鑑定，僅謂「至於當
      日12: 00許病人血壓下降，經腹部超音波檢查結果仍可排
      除腹內出血.....當病人在加護病房血壓下降時，也許可
      以考慮緊急送做全身電腦斷層攝影。」倘依此鑑定書意旨
      ，是否將鈞院所詢之【若於ll:05由玉志源醫師施以腹部
      超音波卻「並無所獲」，即已「排除腹部臟器可能之出血
      原因，但於ll: 20及II: 55仍陸「血量%到之情形，則是
      否應意識到其他臟器出血可能，而需另行探查其他位出血
      可能性....】，即應屬病人於中午12: 00進加護病房前，
      已持續血壓下降，且已排除腹內出血，而非進加護病房有
      方血壓下降情形，是否仍無需、急送做全，、腦層影或心
      臟超音波叉、雨另行圓查其他位出血可能性?
  經查，本件死者林育璇之致死原因已如上述，且依前開所述，
  醫療科學有其極限，醫療行為無法保證百分百的成功，醫學與
  醫療乃人類無法全盤掌握或一窺究竟的世界。即使是訓練有素
  的醫生，也難免會遇到無法避免與挽回不了的風險。「急診室
  」就不可能期待醫師能夠像一般病房般，巨細靡遺的檢驗及處
  置，因為急診室隨時都是「滿坑滿谷的亟待處置傷病患」，「
  欠缺期待可能性」屬於超法規之阻卻罪責事由。死者林育璇當
  日係因車禍肇致第四級(GradeⅣ)之心臟傷害，其死亡率為71.
  4%，進入被告醫院，由被告王志源等醫師在急診室為搶救，則
  當不可能期待急診室醫師為鉅細靡遺的檢驗與說明，只能要求
  醫師依據醫療常規盡力救治，被告等就本案之救治過程既經鑑
  定為符合醫療常規，且經查並無若何過失，原告上開請求再行
  函詢事項，雖非已完全由鑑定機關釋明，但就重要之點應已有
  完足說明，本院認應無再行函矚調查之必要。林育璇不幸因車
  禍致死，家人之不捨，誠令人一掬同情之淚，但件待證事實應
  已臻明確，兩造其餘攻擊防禦方法及舉證，於判決結果已不生
      影響，爰不一一詳為論述，附此敘明
      。
十二、據上論結，原告之訴為無理由，依民事訴訟法第78條、第
      87 條第1項，判決如主文。
中    華    民    國    99    年    12    月    6    日
                  民事第三庭    法  官  何清池
以上正本係照原本作成。
如不服本判決，應於送達後20日內，向本院提出上訴狀並表明上
訴理由（須附繕本）。如委任律師提起上訴者，應一併繳納上訴
審裁判費。
中    華    民    國    99    年    12    月    6    日
                                書記官  謝明達

司法院資訊處製作；財團法人民間司法改革基金會備份。
